ACORDAO-COMPLETO-2522426

ACÓRDÃO 3294/2022 ATA 22/2022 - SEGUNDA CÂMARA

VISTOS, relatados e discutidos estes autos de prestação de contas ordinária dos gestores da Secretaria-Executiva do então Ministério da Cultura para o exercício de 2017, consolidando as informações sobre a gestão das respectivas unidades e do Fundo Nacional de Cultura (FNC) ;
ACORDAM os Ministros do Tribunal de Contas da União, reunidos em Sessão da 2ª Câmara, ante as razões expostas pelo Relator, em:
9.1. julgar regulares, com ressalva, as contas de Felipe Caldeira Marron da Rocha, João Batista da Silva, João Batista Moraes de Andrade e Mariana Ribas da Silva, nos termos dos arts. 1º, I, 16, II, 18 e 23, II, da Lei n.º 8.443, de 1992, dando-lhes a eventual quitação, diante dos elementos de convicção até aqui obtidos no presente processo;
9.2. julgar regulares as contas dos demais responsáveis indicados no item 3 deste Acórdão, nos termos dos arts. 1º, I, 16, I, 17 e 23, I, da Lei n.º 8.443, de 1992, dando-lhes a plena quitação, diante dos elementos de convicção até aqui obtidos no presente processo;
9.3. promover o envio de ciência preventiva e corretiva, nos termos do art. 9º da Resolução TCU n.º 315, de 2020, para que, no prazo de 120 (cento e vinte) dias contados da notificação da presente deliberação, a Secretaria Especial de Cultura (Secult) resolva definitivamente a pendência na conclusão da apuração das falhas, com as respectivas responsabilidades, em face dos indevidos pagamentos no âmbito do Contrato n.º 34/2009 celebrado com a Gestor Serviços Empresariais Ltda., pois estariam em desacordo com os arts, 145, parágrafo único, e 152, caput, da Lei n.º 8.112, de 1990, sem prejuízo de alertar a Secult para a eventual necessidade de instauração do consequente processo de tomada de contas especial, sob pena de responsabilidade solidária dos correspondentes gestores públicos, diante das irregularidades com o dano ao erário; devendo a Secult informar o TCU sobre o efetivo resultado de todas as correspondentes medidas no prazo de 150 (cento e cinquenta) dias contados da notificação da presente deliberação;
9.4. enviar a cópia do presente Acórdão, com o Relatório e a Proposta de Deliberação, a todos os responsáveis indicados no item 3 deste Acórdão, para ciência;
9.5. promover a juntada da cópia do presente Acórdão, com o Relatório e a Proposta de Deliberação, ao TC Processo 008.379-2017-3 e ao TC Processo 002.514/2018-4, além da TCE decorrente do Acórdão 11720/2019-TCU-Segunda Câmara, para a adoção das eventuais medidas ali cabíveis; e
9.6. promover o subsequente arquivamento do presente processo.

Prestação de Contas Ordinária dos gestores da Secretaria-Executiva do então Ministério da Cultura para o exercício de 2017, consolidando as informações sobre a gestão das respectivas unidades e do Fundo Nacional de Cultura (FNC).

Segunda Câmara

Secretaria Executiva do então Ministério da Cultura.

3. Responsáveis: Adão Cândido Lopes dos Santos (CPF XXX.717.040-XX); Adriana Mortara Almeida (CPF XXX.385.408-XX); Alexandre Pires Domingues (CPF XXX.202.287-XX); Amilson Teixeira de Godoy (CPF XXX.236.168-XX); Ana Cristina Araruna Melo (CPF XXX.784.861-XX); Ana Letícia do Nascimento Fialho (CPF XXX.587.050-XX); Antônio Alfredo Bertini de Torres Bandeira (CPF XXX.394.604-XX); Antônio Herculano Lopes (CPF XXX.203.291-XX); Bruno Luís Margraf Gehring (CPF XXX.834.089-XX); Bruno Soller Carvalho (CPF XXX.239.208-XX); Carlos Eugenio Trevi (CPF XXX.384.218-XX); Cláudia Maria Mendes de Almeida Pedrozo (CPF XXX.957.267-XX); Cristiano Vasconcelos da Silva (CPF XXX.689.594-XX); Débora Fernanda Pinto Albuquerque (CPF XXX.608.764-XX); Débora Peters (CPF XXX.552.800-XX); Débora Regina Ivanov Gomes (CPF XXX.877.118-XX); Eneida Braga Rocha de Lemos (CPF XXX.537.701-XX); Eraldo Peres da Silva (CPF XXX.772.641-XX); Erivaldo Oliveira da Silva (CPF XXX.208.435-XX); Fabiano de Melo Duarte Rocha (CPF XXX.491.184-XX); Fabiano dos Santos (CPF XXX.429.043-XX); Felipe Caldeira Marron da Rocha (CPF XXX.352.797-XX); Flávio Adauto Fenolio (CPF XXX.109.838-XX); Francisco de Sousa Andrade (CPF XXX.955.311-XX); Gilberto Rodrigues Figueiredo (CPF XXX.588.717-XX); Helena Maria Porto Severo da Costa (CPF XXX.967.527-XX); Janete de Fátima Andrade (CPF XXX.144.609-XX); João Batista Moraes de Andrade (CPF XXX.448.208-XX); João Batista da Silva (CPF XXX.321.821-XX); João Januário Furtado Guedes (CPF XXX.496.382-XX); José Newton Guimarães Filho (CPF XXX.148.271-XX); José Paulo Soares Martins (CPF XXX.910.460-XX); Kátia Santos Bogea (CPF XXX.422.953-XX); Leandro Falleiros Rodrigues Carvalho (CPF XXX.254.768-XX); Lia Calabre de Azevedo (CPF XXX.148.087-XX); Lucinda Maria Marques de Azevedo (CPF XXX.013.573-XX); Lucineide Alves Barros (CPF XXX.217.171-XX); Luís Carlos Beltrão Sabadia (CPF XXX.033.533-XX); Luiz Antônio Gouveia de Oliveira (CPF XXX.210.463-XX); Luiza Ribeiro Gonçalves (CPF XXX.977.111-XX); Magali Guedes de Magela Moura (CPF XXX.278.181-XX); Manoel Rangel Neto (CPF XXX.524.478-XX); Mansur Abunasser Bassit (CPF XXX.109.158-XX); Marcelo Luciano Martins Di Renzo (CPF XXX.545.908-XX); Marcelo Mattos Araújo (CPF XXX.721.728-XX); Marcelo Souza de Jesus (CPF XXX.845.698-XX); Marcelo Viana Estevão de Moraes (CPF XXX.947.317-XX); Márcio Teixeira Tupinambá (CPF XXX.317.282-XX); Maria Ângela Inácio (CPF XXX.672.101-XX); Maria Bernadete Porto (CPF XXX.634.791-XX); Maria Eduarda Castro Magalhães Marques (CPF XXX.751.237-XX); Mariana Ribas da Silva (CPF XXX.992.187-XX); Maricene Aparecida Gregorut (CPF XXX.657.278-XX); Marta Ribeiro Rocha e Silva de Senna (CPF XXX.617.657-XX); Odecir Luiz Prata da Costa (CPF XXX.345.481-XX); Paulo César Lima Cid Júnior (CPF XXX.266.837-XX); Raimundo Benoni Franco (CPF XXX.794.326-XX); Ricardo Calmon Reis de Souza Soares (CPF XXX.663.887-XX); Roberto João Pereira Freire (CPF XXX.353.694-XX); Roberto de Souza Leão Veiga (CPF XXX.457.854-XX); Robson Antônio de Almeida (CPF XXX.810.839-XX); Ronaldo Daniel Gomes (CPF XXX.443.097-XX); Rosa Maria Lourenço Arraes (CPF XXX.120.922-XX); Sérgio Henrique Sá Leitão Filho (CPF XXX.010.857-XX); Sérgio Ricardo da Cruz Duarte (CPF XXX.081.261-XX); Simone Antônia Colen (CPF XXX.243.541-XX); Stepan Nercessian (CPF XXX.723.837-XX); Tânia de Castro Bernardes Barbosa Caldeira (CPF XXX.360.406-XX); Thiago Wanderley de Freitas (CPF XXX.020.764-XX); Ubaldo Santos Miranda (CPF XXX.325.577-XX); Vanderlei Lourenço Francisco (CPF XXX.803.016-XX).

13.1. Ministro presente: Antonio Anastasia (na Presidência).
13.2. Ministros-Substitutos convocados: Marcos Bemquerer Costa e André Luís de Carvalho (Relator).

ANDRÉ DE CARVALHO

Trata-se de prestação de contas ordinária dos gestores da Secretaria-Executiva do então Ministério da Cultura para o exercício de 2017, consolidando as informações sobre a gestão das respectivas unidades e do Fundo Nacional de Cultura (FNC) .
2.	Após a análise final do feito, o Auditor Federal Virgilius de Albuquerque lançou o seu parecer conclusivo à Peça 115 nos seguintes termos:
	" (...) 2. Há quatro processos conexos: TC Processo 031.409/2015-6, TC Processo 008.379/2017-3, TC Processo 025.204/2017-3 e TC Processo 002.514/2018-4. O primeiro trata da prestação de contas da SE-MinC, exercício 2014, no qual foi proferido o Acórdão 3232/2017-TCU-Segunda Câmara (peça 58) . O segundo é um processo de fiscalização para o acompanhamento das medidas adotadas para solução do passivo de prestações de contas dos projetos culturais, a partir de determinação contida na deliberação mencionada. Nesses autos, foi prolatado o Acórdão 7725/2020-TCU-Segunda Câmara, que considerou descumprida a determinação constante do item 9.6.3 do acórdão inicialmente citado (peça 59) . O terceiro consiste em representação efetuada por unidade técnica do Tribunal em virtude de notícia veiculada na imprensa acerca de irregularidades no Pregão Eletrônico 15/2017. O quarto corresponde ao monitoramento das determinações constantes do Acórdão 3232/2017-TCU-Segunda Câmara, que, nesta data, encontra-se em fase de instrução técnica para subsequente encaminhamento ao Ministro Relator.
	Histórico
	3.	Instruções anteriores às peças 17 e 65/66.
	4.	Na instrução original foi proposto o julgamento regular com ressalva das contas dos Srs. (i) Felipe Caldeira Marron da Rocha, então Subsecretário de Planejamento, Orçamento e Administração, em decorrência de impropriedades em pagamentos de serviços de limpeza e conservação, e na elaboração do Pregão Eletrônico 15/2017; (ii) João Batista da Silva, enquanto Secretário do Audiovisual desde 4/8/2017, em virtude de falhas no acompanhamento do projeto Pronac 09-3843, devido à realização de despesas sem previsão no plano de trabalho, e na realização de despesas sem contraprestação de serviços relativas ao Contrato 13/2012; (iii) João Batista Moraes de Andrade, Secretário Executivo até 26/7/2017, em decorrência de impropriedades em pagamentos de serviços de limpeza e conservação; e (iv) Mariana Ribas da Silva, enquanto Secretária Executiva desde 4/8/2017, devido à impropriedades em pagamentos de serviços de limpeza e conservação; e enquanto Secretária do Audiovisual até 3/8/2017, em razão de impropriedades no acompanhamento do projeto Pronac 09-3843, devido à realização de despesas sem previsão no plano de trabalho, e na realização de despesas sem contraprestação de serviços relativas ao Contrato 13/2012.
	5.	Propôs-se o julgamento pela regularidade das contas dos demais gestores e, entre outras propostas, foram sugeridas determinações e recomendações. O Ministério Público de Contas aquiesceu à proposta técnica (peça 19) .
	6.	O Ministro Relator, por sua vez, considerou as falhas graves e determinou a realização de audiências desses quatro gestores. Determinou também, a promoção de audiências dos gestores dos exercícios anteriores que não atuaram para o saneamento dessas irregularidades (peça 20) .
	7.	 As audiências foram efetuadas, recebidas e atendidas (peças 21, 29 e 28; 22, 27 e 37-49; 23, 26 e 34; 24-25, 50, 51, 53, 54 e 55) .
	8.	Na instrução subsequente (peças 65-66) , com fundamento em delegação de competência concedida pelo Ministro Relator, foram promovidas diligências à Secretaria Federal de Controle Interno (SFC) para fornecimento de informações relativas aos serviços de limpeza e conservação, e à Secretaria Especial de Cultura (Secult) para o encaminhamento de peças relativas ao Pregão Eletrônico 15/2017.
	9.	Ademais foram efetuadas audiências aos Srs. João Batista Moraes de Andrade, Mariana Ribas da Silva, José Paulo Soares Martins e João Batista da Silva devido ao descumprimento do item 9.6.3 do Acórdão 3232/2017-TCU-Segunda Câmara, relativo ao encaminhamento de relatórios semestrais sobre a evolução do passivo de prestações de contas. 
	10. Com exceção da Sra. Mariana Ribas da Silva, as audiências foram efetivadas (peças 75, 96, 100 e 105; 77, 90 e 102 e 78-79 e 104; 76, 87, 107-108) . 
	11. As diligências, foram devidamente atendidas (peças 72-73 e 81-83; 71-74 e 80) .  
	Exame técnico	
	12. A seguir, são apresentados os termos das oitivas, sumariados os esclarecimentos e as razões de justificativa apresentadas, e efetuadas as análises técnicas pertinentes.
	13. Este procedimento é segmentado em dois blocos. Inicialmente, serão abordadas as matérias descritas nos itens 4-7. Em seguida, aquelas discorridas nos itens 9-10, em que as justificativas e respectivas análises serão tratadas conjuntamente, porquanto concernem à matéria comum.
	Diligência à SFC
	'[I]nformar a data na qual o extinto Ministério da Cultura (MinC) foi cientificado do teor da Recomendação 158406, consistente na devolução do valor histórico de R$ 927.990,80, mais atualizações, em razão dos pagamentos indevidos por serviços de limpeza, asseio e conservação em área de uso comum do Edifício Parque Cidade e em dois pavimentos do mesmo edifício após devolução da área ocupada às empresas locadoras, encaminhando cópia do comprovante de notificação.'
	Informações/esclarecimentos (peças 81-83) 
	14. O controle interno reproduz parte de seu Relatório de Auditoria Anual de Contas do exercício de 2017, em que consta que a última posição sobre o assunto, apresentada pelo gestor, foi em 10/03/2016, e que a CGU não obteve resposta após reiteração efetuada em 29/1/2018 (peça 5, p. 67; peça 83, p. 2) .
	15. Em sequência, de acordo com a reprodução do histórico de comunicação interna da SFC/CGU, ' (...) em 12 de julho de 2018, a SE/MinC apresentou documentação e manifestação acerca da questão'. '[F]oi instaurada Portaria n. 512, de 15 de agosto de 2017, publicada no Boletim de Serviço do dia 17 de agosto de 2017 (...) com designação dos membros da Comissão de Sindicância Investigativa, cujo objeto é apurar responsabilidade de que deu causa ao superdimensionamento na prestação de serviços continuados de limpeza, asseio, conservação e posto de trabalho de jardinagem, com fornecimento de materiais e equipamentos, relativos ao contrato 34/2009'.
	16. A SFC conclui em 10/9/2018 pela reiteração da recomendação 158406, porquanto não havia informações relativas à comprovação de ressarcimento e à abertura de eventual processo administrativo disciplinar.
	Análise
	17. Pelas informações prestadas pela SFC, foi instaurada, em 17/8/2017, comissão de sindicância para apuração de responsabilidade. Contudo, cerca de um ano depois, a SE/MinC não havia apresentado à SFC, elementos conclusivos quanto à irregularidade, não tendo comprovado a restituição dos valores pagos indevidamente, tampouco aberto processo administrativo disciplinar e, por conseguinte, instaurado processo de tomada de contas especial. 
	18. Ademais, em resposta à diligência, a SFC encaminhou, à peça 82, cópia do OFÍCIO 27824 de 1º/12/2015 que encaminhou ao então Ministério da Cultura o Relatório de Auditoria, o Certificado de Auditoria e o Parecer do Dirigente do Controle Interno em questão. Considera-se, portanto, que esta foi a data em que o extinto Ministério da Cultura (MinC) foi cientificado do teor da Recomendação 158406 (peça 82, p. 4) e entende-se atendida a diligência efetuada à SFC.
	Diligência à Secult
	'[E]ncaminhar cópias das atas e despachos proferidos no âmbito do Pregão Eletrônico 15/2017, realizado pelo extinto Ministério da Cultura (MinC) , bem como identificar, com nome completo, número de inscrição CPF e os seus signatários.'
	Informações/esclarecimentos (peça 80) 
	19. Em atendimento à diligência, a Secult comunica que, atinente a essa matéria, peça nominada como recurso de revisão, em processo de Representação, não foi conhecida pelo Tribunal mediante o Acórdão 16/2020-TCU-Plenário. Também neste processo de Representação (TC Processo 025.204/2017-3) , conexo aos presentes autos e citado adiante, foi prolatado o Acórdão 718/2018-TCU-Plenário, de 4/4/2018, que versa sobre o Pregão Eletrônico 15/2017 (peça 80, p. 5) .
	20. A unidade discorre sobre os pontos apontados pelo Tribunal que resultaram no último acórdão mencionado, bem como da fundamentação dos embargos a ele opostos que foram rejeitados por meio do Acórdão 457/2019-TCU-Plenário, de 27/2/2019.
	21. Informa ' (...) que todos os documentos com Atas e Despachos proferidos no âmbito do Pregão 15/2017 estão inseridos nos autos do processo TC Processo 025.204/2017-3 (...) ' e relaciona os dados - nome completo, CPF e cargo exercido; de todos os signatários constantes do pregão (ibid, p. 8) .
	Análise
	22. No processo originário desta matéria (TC Processo 025.204/2017-3) , considera-se haver elementos que podem subsidiar a análise das audiências correspondentes. Destacam-se as peças 2, 23, 24, 27, 30, 81 e 99. O exame, que traz diversos elementos do processo originário, é empreendido na análise da audiência do responsável abaixo. 
	23. Considera-se atendida a diligência efetuada à Secult.
	Audiência do Sr. Felipe Caldeira Marron da Rocha
	'[C]omo subsecretário de Planejamento, Orçamento e Administração, por não ter atuado de modo tempestivo para implementar a Recomendação n.º 158406 da SFC com vistas a buscar o ressarcimento dos cofres públicos em razão de indevidos pagamentos feitos pelos supostos serviços de limpeza, asseio e conservação, ante o eventual dano ao erário subsequente, em dissonância com os arts. 3º e 4º da IN TCU n.º 71, de 2012, e por não ter evitado, ante a culpa in vigilando, que o Pregão Eletrônico n.º 15/2017 fosse maculado pelos seguintes vícios: (i) excesso de exigências no edital do pregão para a qualificação técnica, ocasionando o aumento dos valores cobrados e a restrição à competitividade no certame; (ii) pesquisa de preços efetuada sem considerar os parâmetros disponíveis no Painel de Preços, nem os valores de contratações similares realizadas pelos entes públicos, em dissonância com a IN SLTI-MP n.º 5, de 2014; e (iii) frustração da possibilidade de parcelamento do objeto licitado, acarretando o prejuízo à competitividade no certame.'
	Razões de justificativa (peça 28) 
	24. Quanto ao Pregão Eletrônico 15/2017, informa que, a partir da determinação de suspensão, contida no Acórdão 718/2018-TCU-Plenário, os atos subsequentes ao pregão foram paralisados e não houve ' (...) qualquer nova ação, empenho de recursos, adesões ou qualquer outro ato, restando, de fato, em estado letárgico analógico ao da anulação, e, também, que o Contrato 19/2017, oriundo do Pregão 15/2017, do extinto MinC encerrou a vigência dia 18/08/2019, não havendo mais a necessidade ou possibilidade de anulação do referido contrato' (peça 28, p. 1) .
	25. Aduz que o ex-MinC foi notificado dos termos do acórdão em 24/4/2018, havendo oposto embargos declaratórios, não providos por meio do Acórdão 457/2019-TCU-Plenário, cuja ciência ocorreu em 20/3/2019. Alega que, devido à reestruturação ministerial efetuada no atual governo, a notificação desse último acórdão foi recebida em setor diverso, levando à perda de prazo para interposição de recurso. Complementa que '[r]ecomendou a Subsecretária de Planejamento, Orçamento e Administração do extinto Ministério da Cultura, à época, que nas próximas contratações referentes aos serviços necessários ao órgão de contratação de empresa especializada na prestação de serviços em acervo bibliográfico e arquivístico, a unidade técnica responsável pela elaboração dos Estudos Preliminares e Termo de Referência, acatem as recomendações do Tribunal de Contas da União (...) ' (ibid, p. 2) .
	26. Em relação à Recomendação 158406, informa que ' (...) a Notificação de Auditoria n° 201503356/008 - CGU, de 22 de maio de 2015 referente a valores pagos indevidamente a empresa Gestor Serviços Empresariais Ltda, que teve por objeto a prestação de serviços continuados de limpeza, asseio, conservação, e posto de trabalho de jardinagem, com fornecimento de materiais e equipamentos - relativo ao Contrato n° 34/2009 - Processo n° 01400.028460/2015-47 - encaminhado pela Subsecretária de Planejamento, Orçamento e Administração - SPOA à Consultoria Jurídica deste Ministério para análises e emissão de parecer que se manifestou pelo Parecer n° 326/2016/CONJUR-MinC/CGU/AGU (...) de 1º/7/2016 (...) ', que concluiu pela ' (...) devolução destes autos à SPOA/SE/MinC, com a recomendação de que adote as pertinentes providências administrativas, visando a apuração de responsabilidades, por intermédio de Processo Administrativo Disciplinar (...) ' (ibid, p. 3, 7-10) .
	27. Consequentemente, após a emissão do parecer, (...) foi instaurada Comissão de SINDICÂNCIA INVESTIGATIVA, por meio da PORTARIA N° 512, DE 15 DE AGOSTO DE 2017 (...) , com o objetivo de apurar quem deu causa as irregularidades apresentadas no citado processo' (ibid, p. 3, 12) .
	28. Em sequência, informa que foi exonerado de sua função em 7/8/2018; que [o] Relatório Final da Sindicância Investigativa foi concluído em 29/1/2019, concluiu pela instauração de Processo Administrativo Disciplinar - PAR'; e que em ' (...) 6/1/2019 (sic) , foi proferida a DECISÃO N° 47/2019/GM/MC (...) , do Ministério da Cidadania que determinou a instauração de Processo Administrativo Disciplinar e a instauração de investigação preliminar (...) ' (ibid, p. 4, 14) .
	Análise
	29. O responsável é chamado a prestar esclarecimentos com relação a dois pontos. O primeiro ponto refere-se à Recomendação 158406 da SFC, correspondente ao ressarcimento do montante de R$ 927.990,80 pago indevidamente por serviços de limpeza, asseio e conservação em área de uso comum e em espaços correspondentes a dois pavimentos ocupados pela Fundação Cultural Palmares, já devolvidos pelo MinC, no imóvel Ed. Parque Cidade (peça 5, p. 66-67) .
	30. De acordo com informação do CGU, contida em seu relatório de auditoria das contas de 2017, a última posição dos gestores havia sido apresentada em 10/3/2016, na qual solicitou prazo para fins de levantamento de informações complementares e análises, não tendo apresentado, desde então, informações conclusivas sobre o caso. A CGU reiterou o atendimento da recomendação em questão em 29/1/2018, e ainda não houve seu atendimento' (ibid) . Em 12/7/2018, a Secult informou à CGU que havia designado os membros da Comissão de Sindicância Investigativa para apurar as devidas responsabilidades (peça 83, p. 2) .   
	31. No Relatório de Gestão do ex-MinC, exercício 2018, consta a pendência de atendimento ao item 9.4.4 do Acórdão 3232/2017-TCU-Segunda Câmara, prolatado, em 11/4/2017, no TC Processo 031.409/2015-6, prestação de contas da ex-SE/MinC, exercício 2014, ambos transcritos abaixo:
	'9.4. determinar que, no prazo de 120 (cento e vinte) dias contados da notificação desta decisão, a Secretaria-Executiva do Ministério da Cultura conclua as seguintes medidas: (...) 
	9.4.4. encaminhe a documentação comprobatória do ressarcimento ao erário dos indevidos pagamentos à Gestor Serviços Empresariais Ltda. por serviços de limpeza, asseio e conservação no bojo do Contrato nº 34/2009, sem prejuízo de, se necessário instaurar, a devida tomada de contas especial, devendo informar o TCU sobre o resultado dessas medidas ao final do prazo assinalado pelo item 9.4 deste Acórdão'
	Situação/justificativa: SPOA [ (Subsecretaria de Planejamento, Orçamento e Administração) ] foi instada pela AECI a se manifestar pelo Memorando n. 98 (SEI Cultura 0708121) , porém, não apresentou informações sobre esse contrato específico.'
	32. Portanto, até o término do exercício subsequente à determinação - 2018, não havia sido dada consecução à medida administrativa com vistas ao ressarcimento dos valores pagos indevidamente. 
	33. O defendente justifica que, em 1º/7/2016, a Consultoria Jurídica do então Ministério da Cultura recomendou a apuração das responsabilidades por meio de Processo Administrativo Disciplinar e, apenas um ano depois, por meio da Portaria 512, de 15/8/2017, foi determinada a constituição de comissão de sindicância para a apuração dos fatos e das responsabilidades constantes do Processo Administrativo 01400.028460/2015-47, cujo relatório final foi concluído, apenas, em 29/1/2019 - após sua exoneração da função, ocorrida em 7/8/2018. E, a determinação de instauração de processo administrativo disciplinar e de investigação preliminar ocorreu, apenas em 6/6/2019 (peça 28, p. 12, 14) .
	34. De acordo com o parágrafo único do art. 145, da Lei 8.112/1992, '[o] prazo para conclusão da sindicância não excederá 30 (trinta) dias, podendo ser prorrogado por igual período, a critério da autoridade superior'. Uma vez que a instituição da comissão de sindicância ocorreu em 15/8/2017, o prazo inicial para conclusão das apurações deveria ter sido em 14/9/2017. Caso houvesse sido prorrogado - o que não apresenta evidências nos autos; deveria ter sido concluída em meados de outubro daquele ano. 
	35. No entanto, em Despacho da Corregedoria-Geral do Ministério da Cidadania (peça 114, p. 2) informa-se que, após a referida recomendação da Conjur, houve sucessivas 'reestruturações institucionais, que ocasionaram, inclusive, a extinção da unidade correcional competente que existia no MinC, na forma do Decreto nº 8.837, de 17 de agosto de 2016, houve interrupção dos trabalhos correcionais em curso até então naquele extinto Ministério'. Informa ainda o referido Despacho que as atividades correcionais no extinto MinC só voltaram à normalidade em outubro de 2018, pouco tempo antes da mudança da função Cultura para o Ministério da Cidadania e, posteriormente para o Ministério do Turismo. Essa situação explica, em parte, o atraso observado no caso.
	36. De toda forma, entende-se que o responsável não atuou para a consecução da Recomendação 158406 da SFC, com vistas a buscar o ressarcimento de R$ 927.990,80 ao erário público, em razão de pagamentos indevidos por supostos serviços de limpeza, asseio e conservação, efetuados à empresa Gestor Serviços Empresariais Ltda, referentes ao Contrato 34/2009, tanto que a Corregedoria do Ministério do Turismo, conforme peça 32, p. 14-15 do TC Processo 002.514/2018-4, em Ofício de 7/10/2020, encaminha pela prescrição da pretensão apuratória pelo Ministério do Turismo, visto que não havia sido instaurado o Processo Administrativo de Responsabilização de Pessoa Jurídica (PAR) em tempo hábil. Contudo, quanto a este ponto, sugere-se que as contas do Sr. Felipe Caldeira Marron da Rocha, então Subsecretário de Planejamento, Orçamento e Administração, sejam julgadas regulares com ressalva, visto que o atraso nas devidas apurações, durante o exercício em apreço, foi influenciado pela extinção da unidade correcional pela estrutura prevista pelo Decreto 8.837/2016, a qual foi revista apenas em junho de 2018, pelo Decreto 9.411/2018. Deste modo, entende-se que das atribuições previstas para a Subsecretaria de Planejamento, Orçamento e Administração, pelo art. 5º do Anexo I do Decreto 8.837/2016, então vigente, não se pode depreender que o responsável agiu de forma omissiva em face de seu dever jurídico de fazer (conduta exigida pela norma ou aferida segundo o critério do homem médio) , por não ter atuado de modo tempestivo, no exercício de 2017 que ora se analisa, para implementar a Recomendação n.º 158406 da SFC com vistas a buscar o ressarcimento dos cofres públicos em razão de indevidos pagamentos feitos pelos serviços de limpeza, asseio e conservação, ante o eventual dano ao erário subsequente.
	37. Adicionalmente e para evitar a repetição de irregularidade, nos termos do art. 9º, I, da Resolução-TCU 315/2020, sugere-se dar ciência à Secretaria Executiva e à Assessoria Especial de Controle Interno do Ministério do Turismo de que, a demora excessiva na conclusão da apuração dos fatos e das responsabilidades, pelo ex-MinC, dos pagamentos indevidos ocorridos no âmbito do Contrato 34/2009, celebrado com a empresa Gestor Serviços Empresariais Ltda., está em desacordo com os arts, 145, parágrafo único, e 152, caput, da Lei 8.112/1990, e dos arts. 50, III, e 51, caput, da Lei 8.443/1992, porquanto, sempre que necessário, deve-se alertar, formalmente, a autoridade administrativa competente para a instauração de processo de tomada de contas especial, sob pena de responsabilidade solidária, em caso de conhecimento de ocorrência de desfalque ou desvio de dinheiros, bens ou valores públicos, bem como da prática de ato ilegal, ilegítimo ou antieconômico que resulte dano ao erário.
	38. Em relação ao segundo ponto da audiência - irregularidades em pregão eletrônico; em atenção ao item 9.4 do Acórdão 718/2018-TCU-Plenário, de 4/4/2018, proferido no processo de Representação, TC Processo 025.204/2017-3, o extinto Ministério da Cultura comunicou que nove empresas participaram do Pregão Eletrônico 15/2017, sendo que seis proponentes apresentaram valores dentro da ordem de grandeza orçada pela Administração - R$ 43.796.050,00, sendo que as outras três apresentaram propostas inexequíveis. Daquelas, uma proponente não comprovou a qualificação técnica exigida e outra apresentou valor superior ao preço máximo estipulado. A proponente vencedora apresentou a oferta de R$ 33.189.700,00. Três outras licitantes apresentaram propostas superiores à vencedora, nos percentuais de 0,34%, 18,76% e 31,96% (TC Processo 025.204/2017-3, peça 23, p. 3, 7-8, 13) .	
	39. De acordo com os §§ 1º e 3º do art. 2º da IN - SLTI-MP 5/2014, modificada pela IN - SLTI-MPOG 3/2017, de 20/4/2017, a pesquisa de preços deverá utilizar os parâmetros previstos nos incisos I a IV de seu caput, que podem ser ' (...) utilizados de forma combinada ou não, devendo ser priorizados os previstos nos incisos I e II [ (painel de preços e contratações similares de outros órgãos públicos realizados em até 180 dias antes da realização da pesquisa) ] e demonstrado no processo administrativo a metodologia utilizada para obtenção do preço de referência'.
	40. Podem ' (...) ser utilizados outros critérios ou metodologias, desde que devidamente justificados pela autoridade competente'. Não há evidência documental de justificativa, pela autoridade competente, acerca da adoção de outro parâmetro distinto daqueles previstos na instrução normativa. A pesquisa de preços apresentada foi efetuada a partir de cotejo com preços praticados no mercado (TC Processo 025.204/2017-3, peça 27, p. 8-9) .
	41. A Súmula 263/2011 do Tribunal prescreve que 'é legal a exigência de comprovação da execução de quantitativos mínimos em obras ou serviços com características semelhantes', desde que a comprovação da capacidade técnico-operacional seja limitada 'às parcelas de maior relevância e valor' e que as quantidades mínimas guardem proporção com o objeto a ser executado. Não há vedação legal nem jurisprudencial ao percentual de 50%. Nesse sentido, o ex-MinC menciona os Acórdão 2462/2007-TCU-Plenário e 1.202/2011-TCU-Plenário em que são explicitados entendimentos do Tribunal acerca da possibilidade de exigência de percentuais de quantitativos de 50% (TC Processo 025.204/2017-3, peça 23 p. 15-16) .
	42. Quanto à relevância das parcelas do objeto, o ex-MinC alegou que, devido ao fato de que a licitação se tratava de ata de registro de preços, que contava com a participação adicional do Instituto Nacional de Colonização e Reforma Agrária (Incra) e do extinto Ministério do Trabalho (MTb) , que apresentam demandas distintas, todos os componentes do objeto foram considerados relevantes para a execução eficientes dos serviços contratados.
	43. Licitações do tipo técnica e preço demandam a definição de critérios para a pontuação da proposta técnica. O grau de subjetividade desses critérios deve ser minimizado, porém é intrínseco ao próprio processo seletivo (Acórdão 2658/2007-TCU-Plenário, Acórdão 1542/2012-TCU-Plenário, Acórdão 769/2013-TCU-Plenário) .
	44. Não ficou evidenciada uma valoração desproporcional da proposta técnica em detrimento da proposta de preço capaz de ocasionar o direcionamento do procedimento licitatório e a seleção de proposta economicamente desvantajosa e, por conseguinte, macular o certame (Acórdão 503/2008-TCU-Plenário, Acórdão 309/2011-TCU-Plenário, Acórdão 2017/2009-TCU-Plenário) . 
	45. Foi informado que '[e]m função da determinação de suspensão dos atos inerentes ao Pregão Eletrônico 15/2017 (...) não serão mais autorizadas a retirada de novos acervos das dependências do MinC, porém, em relação aos acervos já retirados, que já estão sendo tratados, não se poderá deixar de cumprir com os pagamentos relativos à guarda documental, bem como aos serviços de tratamento arquivístico'. 'Até o momento já foram transferidos cerca de 500 metros lineares de documentos, sendo parte no mês de agosto e parte no início do mês de setembro' (TC Processo 025.204/2017-3, peça 23, p. 22) .
	46. No processo originário, encontra-se juntada cópia do Contrato 19/2017, firmado com a empresa vencedora da licitação, em 18/8/2017, e pactuado no valor de R$ 5.447.000,00 (TC Processo 025.204/2017-3, peça 24) .
	47. De acordo com informações prestadas pelo Ministério da Cidadania, nos autos originários, o ex-MinC foi notificado sobre os termos do Acórdão 718/2018-TCU-Plenário, em 24/4/2018, e sobre o não provimento dos embargos declaratórios, opostos àquela deliberação, por meio do Acórdão 457/2019-TCU-Plenário, em 20/3/2019. '[E]m face da reestruturação ministerial (...) com consequente transformação dos Ministérios Esporte, Cultura e Desenvolvimento Social em Ministério da Cidadania, a notificação do referido Acórdão (...) foi recebida em setor diverso, o que levou à perda do prazo para interposição de recurso'.
	48. '[D]iante da determinação cautelar de suspensão do Contrato pelo TCU, não foram praticados mais quaisquer atos de execução ou pagamento, tais como empenho de recursos ou adesões'. 'Ademais, o Ministério não procedeu à efetiva anulação do Pregão e demais providências decorrentes do Acórdão, tendo em vista que os efeitos do Acórdão n° 718/2018 estavam suspensos até o julgamento recente dos embargos declaratórios, cuja notificação foi recebida em março de 2019, bem como pelo fato de a execução do Contrato n. 19/2017 ter sido suspensa'.
	49. Com relação aos serviços executados, ' (...) a documentação retirada em 2017 e tratada pela Contratada, foram efetuados em conformidade com a orientação do item 113 do Relatório do TCU (...) , cuja documentação foi recebida em dezembro de 2018 (...) cessando-se em definitivo a utilização do Contrato 19/2017'. 'Todos os empenhos referentes ao Contrato 19/2017 - PE 15/2017 foram efetuados na UASG 420009, de modo que não houve adesão de outros órgãos e entes públicos à ata de registro de preços resultante do referido Pregão Eletrônico 15/2017' (TC Processo 025.204/2017-3, peça 81, p. 2-3) .
	50. Conclui-se que, neste segundo tópico de análise, não restou evidenciado o cerceamento de competitividade nem frustrada a busca pela proposta mais econômica para a Administração. Considera-se que houve falha de natureza formal referente à realização de pesquisa de preços, devido à inobservância dos §§ 1º e 3º do art. 2º da IN - SLTI-MP 5/2014, modificado pela IN - SLTI-MPOG 3/2017, para a realização de pesquisa de preços para o Pregão Eletrônico 15/2017. Observa-se que, no Acórdão 718/2018-TCU-Plenário, o Tribunal determinou ao ex-MinC, em seu subitem 9.3.4, que, em futuras licitações similares, efetuasse o parcelamento do objeto, ' (...) separando os serviços inerentes à área de arquivologia daqueles relativos à área de biblioteconomia, com vistas ao melhor aproveitamento das condições do mercado e à ampliação da competividade (...) '.
	50.1. Não foram identificadas as audiências dos servidores que figuraram no processo administrativo do Pregão Eletrônico 15/2017, determinada no item 6.1.6 do Despacho do Ministro Relator. Considera-se que a análise ora empreendida esclarece essa matéria e é extensiva aos demais servidores que participaram da consecução do aludido certame. Quanto ao julgamento das contas, constata-se que dos dez servidores relacionados, apenas o Sr. Felipe Caldeira Marron da Rocha e a Sra. Mariana Ribas da Silva, cuja análise de mérito de suas contas é discorrida adiante, constam do rol de responsáveis (peça 20, p. 2 e 80, p. 8) . 
	51. Por fim, propõe-se o acolhimento das justificativas apresentadas e que sejam julgadas regulares com ressalva as contas do Sr. Felipe Caldeira Marron da Rocha, em virtude da inobservância do parágrafo único do art. 145 da Lei 8.112/1992, o que contribuiu para que a apuração da irregularidade decorrente de pagamentos indevidos por supostos serviços de limpeza, asseio e conservação prestados pela Gestor Serviços Empresariais Ltda, referentes ao Contrato 34/2009, no valor de R$ 927.990,80, objeto da Recomendação n. 158406 da SFC, não esteja concluída; dos §§ 1º e 3º do art. 2º da IN - SLTI-MP 5/2014, modificado pela IN - SLTI-MPOG 3/2017, com vistas à realização de pesquisa de preços; e do § 1º do art. 23 da Lei 8.666/1993, devido à falta de parcelamento do objeto dos serviços de arquivologia e biblioteconomia, essas últimas referentes ao Pregão Eletrônico 15/2017.
	Audiência do Sr. João Batista Moraes de Andrade
	'[C]omo secretário-executivo até 26/7/2017, por não ter atuado de modo tempestivo para implementar a Recomendação n.º 158406 da SFC com vistas a buscar o ressarcimento dos cofres públicos, ante o eventual dano ao erário subsequente, em razão de indevidos pagamentos feitos por serviços de limpeza, asseio e conservação, em dissonância com os arts. 3º e 4º da IN TCU n.º 71, de 2012.'
	Razões de justificativa (peça 34) 
	52. O responsável informa que ocupou o cargo de secretário-executivo do ex-MinC durante o período de 1º/1 a 26/7/2017. Recapitula que o ex-MinC foi temporariamente extinto, sendo incorporado ao Ministério da Educação, sofrendo reestruturação organizacional e alternância em sua titularidade.
	54. Assevera que ' (...) restou invariavelmente prejudicado o planejamento de medidas tendentes a implementar a recomendação apresentada pela Secretaria Federal de Controle Interno feita no âmbito das contas de 2014 da Secretaria-Executiva do MinC', e que a adoção de medidas imediatas ' (...) com vistas a implementar recomendações da SFC, necessário se faz considerar a necessária circulação das questões pelos diversos setores integrantes da estrutura organizacional do ministério até chegar, para decisão final, às mãos do Secretário Executivo', o que demanda período não compatível com seu curto tempo à frente da SE/MinC (peça 34, p. 4) .
	Análise
	55. Conforme a CGU consigna em seu relatório de auditoria das contas de 2017, a última posição relativa ao Recomendação n.º 158406, apresentada pelo ex-MinC, foi em 10/3/2016. Sua reiteração ocorreu em 29/1/2018. Ademais, o Acórdão 3232/2017-TCU-Segunda Câmara, de 11/4/2017, que determinou, em seu item 9.4.4, o encaminhamento de documentação comprobatória do ressarcimento dos pagamentos indevidos no âmbito do Contrato nº 34/2009, estabeleceu prazo de 120 dias para seu cumprimento, findo o qual, o responsável já não mais exercia função institucional na pasta. Por fim, a Portaria 512, de 15/8/2017, que instaurou comissão de sindicância para apuração dos fatos, foi expedida subsequentemente à gestão do responsável.
	56. Assim, ademais dos fatos analisados no tópico acima, acerca das dificuldades causadas pelas alterações estruturais sofridas pelo extinto MinC, conclui-se que, devido ao seu curto período de gestão, o responsável não pode ser responsabilizado pelos fatos inquinados, propondo-se sejam suas justificativas acolhidas e suas contas julgadas regulares.
	Audiência do Sr. João Batista da Silva
	'[C]omo secretário do Audiovisual a partir de 4/8/2017, por não ter atuado de modo tempestivo para implementar as Recomendações 162402 e 91721 emitidas pela SFC com vistas a buscar o ressarcimento dos cofres públicos, ante o eventual dano ao erário subsequente, em dissonância com os arts. 3º e 4º da IN TCU n.º 71, de 2012, diante, respectivamente, dos dispêndios realizados no âmbito do Pronac n.º 9-3843 sem a correspondente previsão no plano de trabalho e dos dispêndios efetuados em face de serviços não prestados no âmbito do Contrato n.º 13/2012 celebrado entre a Cinemateca Brasileira e a Calvitec Engenharia e Comércio Ltda. para a prestação dos serviços de manutenção e conservação de imóveis.'
	Razões de justificativa (peças 37-49) 
	57. O respondente reproduz informações obtidas junto ao Ministério da Cidadania/Secult. 'Em relação ao processo do Contrato 13/2012, firmado entre a Cinemateca Brasileira e a empresa Calvitec Engenharia e Comercio Ltda. (...) foram instaurados 2 (dois) Processos Administrativos Disciplinares - PADs, estando os mesmos ainda em situação de apuração' ' (...) - processos 01400.044572/2015-45 e 01400.057625/2015-98 (...) ', ' (...) nos termos das Portarias nº 512, de 27/07/2015, publicada no DOU em 29/7/2015, e nº 587, de 4/9/2015, publicada no DOU em 8/9/2015. Em consulta ao SISCOR/CGU verifica-se que o Sr. João Batista não consta no rol dos acusados' (peça 37, p. 1-2) .
	58. Junta cópia das Portarias SE/MinC 52 e 136/2004, em que é subdelegado à Cinemateca Brasileira competência para celebrar contratos, cujo escopo abrangia o objeto do Contrato 13/2012 (ibid, p. 2; peças 41 e 42) .
	59. Informa que ' (...) os Processos Administrativos Disciplinares - PADs referentes ao Contrato 13/2012, firmado entre a Cinemateca Brasileira e a empresa Calvitec Engenharia e Comercio Ltda., ainda em apuração (inconclusos) pela área competente, qual seja a Corregedoria Geral, sendo esta, desde sempre, subordinada à Secretaria Executiva e não à Secretaria do Audiovisual (...) ' (ibid, p. 3) . 
	60. 'Em relação ao processo 01400.020152/2009-25 - Pronac 09-3843, referente ao projeto Plano Anual de Trabalho da Sociedade Amigos da Cinemateca - 2009, aprovado no âmbito da Lei Federal de Incentivo à Cultura - Lei Rouanet, conforme mencionado pela Secretaria de Gestão de Fundos e Transferências - SGFT/MC, (...) o referido processo/projeto teve suas contas analisadas pela área técnica competente da Secretaria do Audiovisual, tendo sido acatado as justificativas apresentadas pela proponente Sociedade Amigos da Cinemateca e, resultando na aprovação das contas' cuja análise ' (...) foi finalizada em 2017 pela Secretaria do Audiovisual - SAv' (ibid, p. 2; peça 44) .
	Análise
	61. Esta oitiva aborda dois pontos: (i) irregularidades de pagamentos realizados no âmbito do Pronac 9-3843, objeto da Recomendação 162402; e (ii) pagamentos irregulares no bojo Contrato 13/2012 relativos à prestação dos serviços de manutenção e conservação de imóveis, matéria substantivada na Recomendação 91721.
	62. No que se refere ao primeiro ponto, de acordo com o relatório do controle interno, a recomendação 162402 corresponde à '[a]usência de detalhamento de despesas no valor de R$ 823.922,10 e execução de despesas, no valor de R$ 1.643.687,36, não estabelecidas no Plano de Execução aprovado, relativas ao projeto cultural Pronac 09-3843'.
	63. A recomendação feita pela CGU foi no sentido de '[q]ue a SAv/MinC providencie junto à Sociedade Amigos da Cinemateca o ressarcimento dos valores constantes das despesas realizadas sem previsão no Plano de Trabalho no valor de R$ 1.643.687,36 (subitens 12.1 a 12.5) , devidamente corrigidos segundo normativos do TCU'. Essa recomendação ' (...) foi enviada por meio de ofício deste Órgão de Controle Interno ao gestor, em agosto de 2015, porém, o Sistema Monitor não foi atualizado sobre as medidas adotadas. Assim, a situação encontra-se pendente e foi reiterada em 6/10/2017' (peça 5, p. 90 e 94) .
	64. Conforme informação de 23/11/2018, constante do histórico do Sistema e-Aud, '[a] prestação de contas do projeto cultural Pronac 093843 foi finalizada (...) e foram constatadas irregularidades, que, na avaliação de prestação de contas, foram sanadas, havendo devolução ao erário de R$ 17.315,00'. (peça 43, p. 2) .
	65. De fato, a análise da prestação de contas do projeto cultural Pronac 9-3843 concluiu pela sua execução integral e pela conformidade da relação de pagamentos, sendo suas contas aprovadas (peça 44, p. 1-5; peça 45) . Portanto, considerando que a reiteração ocorreu em 6/10/2017 e, supletivamente, a demora para a implementação da Recomendação 162402 não ocasionou dano ao erário, sugere-se - com relação a esta matéria, julgar as contas do responsável regulares com ressalva. 
	66. Em relação ao segundo ponto, a recomendação 91721 refere-se à '[a]provação e pagamento de medições no valor de R$ 351.660,00, referentes a serviços não executados e execução de serviço não previsto no Termo de Referência, sem prévia cotação de preços' no Contrato 13/2012, firmado entre a Cinemateca Brasileira e a Calvitec Engenharia e Comércio Ltda. A CGU recomendou, ao ex-MinC, a realização de levantamento dos serviços efetivamente executados de modo a que fossem identificados pagamentos indevidos. 
	67. Em seu relatório, informa que '[a] última posição do gestor foi apresentada em 13/2/2015, na qual informou que estava em tratativas com a empresa envolvida no fato, para fins de apurar os pagamentos indevidos e adotar as providências cabíveis. Logo, a recomendação não foi atendida e foi reiterado pela CGU em 12/12/2017, sem ainda ter sido apresentada providência para atender a medida' (peça 5, p. 66-67) . De acordo com o Sistema e-Aud, em 22/8/2018, ela foi reiterada uma vez que ' (...) não foram apresentadas providências suficientes ao atendimento'. Conforme seu histórico, em 6/12/2018, foi constatada a instauração de dois PADs (peça 38, p. 2-4) .
	68. Observa-se que o início da apuração dos fatos ocorreu em 2014 (peça 38, p. 5) . A última posição apresentada pela unidade foi no início de 2015, sendo reiterada em 12/12/2017, quase ao final do exercício de 2017. Complementando a análise, em 22/11/2018, o ex-MinC oficiou a Cinemateca Brasileira no sentido de adoção das providências para apuração dos fatos e de responsabilidades quanto às medições, no valor de R$ 351.660,00, efetuadas no período 2012/2013, referentes a serviços não previstos no termo de referência do Contrato 13/2012, nem executados (peça 46) .  
	69. Portanto, considerando que o responsável assumiu a SAv em 4/8/2017, e que a reiteração subsequente à posição apresentada em 2015 ocorreu em 12/12/2017, quase ao final do exercício de 2017, entende-se que não é razoável responsabilizá-lo por eventual delonga quanto ao cumprimento da Recomendação 91721, conquanto considere-se aplicável a ressalva de suas contas.
	70. Quanto à Recomendação 162402, considerando que sua consecução, ainda que intempestiva, não resultou dano ao erário, propõe-se que as justificativas correspondentes sejam aceitas, bem como registradas as ressalvas das contas do Sr. João Batista da Silva, ex-Secretário do Audiovisual, uma vez que não atuou tempestivamente com vistas à consecução das Recomendações 162402 e 91721 emitidas pela SFC.
	 Audiência de Mariana Ribas da Silva
	'[C]omo secretária-executiva a partir de 4/8/2017, por não ter atuado de modo tempestivo para implementar a Recomendação n.º 158406 da SFC com vistas a buscar o ressarcimento dos cofres públicos, ante o eventual dano ao erário subsequente, em razão de indevidos pagamentos feitos por serviços de limpeza, asseio e conservação, em dissonância com os arts. 3º e 4º da IN TCU n.º 71, de 2012, e, como secretária do Audiovisual até 3/8/2017, por não ter atuado de modo tempestivo para implementar as Recomendações 162402 e 91721 emitidas pela SFC com vistas a buscar o ressarcimento dos cofres públicos, ante o eventual dano ao erário subsequente, diante, respectivamente, dos dispêndios realizados no âmbito do Pronac n.º 9-3843 sem a correspondente previsão no plano de trabalho e dos dispêndios efetuados em face de serviços não prestados no âmbito do Contrato n.º 13/2012 celebrado entre a Cinemateca Brasileira e a Calvitec Engenharia e Comércio Ltda. para a prestação dos serviços de manutenção e conservação de imóveis.'
	Razões de justificativa (peça 55) 
	71. Referente à prestação de serviços de limpeza, asseio e conservação - Recomendação 158406 da SFC, reproduz excerto de parecer, de 1º/7/2016, da Consultoria Jurídica do ex-MinC, que recomenda ' (...) a devolução destes autos à SPOA/SE/MinC, com a recomendação de que adote as pertinentes providências administrativas, visando a apuração de responsabilidades, por intermédio de Processo Administrativo Disciplinar (...) ', acrescentando que assumiu a secretaria-executiva do ministério com esse procedimento em andamento.
	72. Esclarece que, após o parecer mencionado, a instauração do procedimento investigativo ocorreu com a emissão da Portaria 512, de 15/8/2017, e seria conduzido pela Subsecretaria de Gestão Estratégica. 'O Relatório Final da SINDICÂNCIA INVESTIGATIVA, foi concluído em 29/1/2019, CONCLUIU pela instauração de Processo Administrativo Disciplinar - PAR'. Em 6/1/2019, o Ministério da Cidadania determinou a instauração de processo administrativo disciplinar e de investigação preliminar (peça 55, p. 2) .
	Análise
	73. A defendente assumiu a então SE/MinC em 4/8/2017. O instrumento normativo instituindo o procedimento investigatório foi subsequente - Portaria 512, de 15/8/2017, já durante a sua gestão. Considerando que, consoante o parágrafo único do art. 145, da Lei 8.112/1992, a sindicância deve ser concluída dentro de trinta dias, prorrogável por igual período, o que ocorreria durante aquele exercício, pode-se inferir que a responsável não atuou para o atendimento da Recomendação 158406 da SFC. 
	74. Em síntese, as justificativas são idênticas àquelas apresentadas na análise dos elementos trazidos pelo Sr. Felipe Caldeira Marron da Rocha relativos à Recomendação 158406.
	75. No que concerne à intempestividade para a implementação das Recomendações 162402 e 91721, são reproduzidos os mesmos argumentos trazidos aos autos pelo Sr. João Batista da Silva. Considerando que, no que diz respeito à Recomendação 162402 não se verificou dano ao erário e, no que diz respeito à Recomendação 91721, havia delegação de competência à Cinemateca para a gestão de seus contratos (peças 41 e 42) , entende-se que suas justificativas sejam acolhidas, porém cabe a ressalva pela atuação não tempestiva da Sra. Mariana Ribas da Silva.
	76. Conclui-se, também, que a ressalva feita ao Sr. Felipe Caldeira Marron da Rocha é aplicável à defendente, em virtude da inobservância do art. 145, da Lei 8.112/1992, o que contribuiu para que a apuração da irregularidade decorrente de pagamentos indevidos por serviços de limpeza, asseio e conservação prestados pela Gestor Serviços Empresariais Ltda, referentes ao Contrato 34/2009, no valor de R$ 927.990,80, objeto da Recomendação n. 157406 da SFC, não esteja concluído e tenha levado à prescrição da pretensão apuratória, decorrente da não instauração em tempo hábil do Processo Administrativo de Responsabilização de Pessoa Jurídica (PAR) (peça 32, p. 14-15, do TC Processo 002.514/2018-4) .
	Audiências dos Srs. João Batista Moraes de Andrade, Mariana Ribas da Silva, José Paulo Soares Martins e João Batista da Silva
	'Irregularidade: descumprimento do item 9.6.3 do Acórdão 3232/2017-TCU-2C, abaixo transcrito, prolatado no processo de prestação de contas TC Processo 031.409/2015-6, o qual foi comunicado à Secretaria Executiva do extinto MinC por meio do Ofício 0187/2017-TCU/Secex-Educação, havendo sido recebido pelo então Secretário Executivo João Batista Moraes de Andrade em 10/5/2017 e não sendo objeto de cumprimento durante os exercícios de 2017 e 2018, o que levou à manutenção do elevado passivo de prestações de contas de projetos culturais, com dano à qualidade da execução da política cultural, elevado potencial de dano ao Erário, baixo potencial de recuperação de valores perdidos e negligência em relação ao princípio constitucional da prestação de contas e à accountability no uso de recursos públicos, bem como aos princípios da legalidade, da moralidade e da eficiência na Administração Pública.
	Acórdão 3232/2017-TCU-2C
	9.6. determinar que a Secretaria-Executiva do Ministério da Cultura:
	(...) 9.6.3. envie relatórios semestrais ao TCU, até 15 (quinze) dias úteis após o término de cada mês de junho e de dezembro, com informações detalhadas sobre a evolução do passivo de prestações de contas e sobre as providências adotadas para efetivamente reduzir esse passivo processual e evitar a formação de novo passivo, com a evidenciação do volume de processos totais, já analisados e a analisar, e a identificação dos servidores responsáveis pelas aludidas análises, entre outras informações relevantes, devendo, ainda, o Controle Interno junto ao Ministério da Cultura se manifestar conclusivamente sobre toda a gestão do mencionado passivo processual, com especial atenção para o nível de cumprimento das metas de redução desse passivo, entre outras providências necessárias.'
	77. Adiante, sumaria-se, as justificativas apresentadas por cada responsável, seguida de sua respectiva análise.
	Razões de justificativa do Sr. João Batista Moraes de Andrade, Secretário Executivo do Ministério da Cultura desde 1º/1 até 26/7/2017 (peça 100) 
	78. O Sr. João Batista Moraes de Andrade argumenta sobre seu curto período de gestão como Secretário Executivo, compreendido entre 1º/1 e 26/7/2017 e ressalta que o Acórdão 3232/2017-TCU-Segunda Câmara foi comunicado ao Ministério da Cultura apenas em 10/5/2017, apenas dois meses antes do final de sua gestão. 
	79. Enfatiza a expressiva existência de passivo processual de 18.404 prestações de contas de projetos culturais inconclusas, oriundas de gestões anteriores, muitas das quais sem análise há mais de uma década. Repisa seu argumento acerca da extinção do ex-MinC durante a gestão do ex-presidente Michel Temer e sua subsequente recriação dentro de uma conjuntura de reestruturação organizacional com reflexos no planejamento de ações (peça 100, p. 1, 3-4) . 
	80. Adicionalmente, peticiona que sejam intimados os gestores antecedentes para apresentação das medidas implementadas em atendimento ao acórdão.
	81. Por fim, requer produção de sustentação oral, conforme previsto no caput do art. 168 do Regimento Interno do Tribunal (ibid, p. 6) .
	Análise
	82. Conforme termos da audiência, o Acórdão 3232/2017-TCU-Segunda Câmara, de 11/4/2017, foi recebido pelo então Secretário Executivo do ex-MinC Sr. João Batista Moraes de Andrade em 10/5/2017. No entanto, durante os exercícios de 2017 e 2018, não foram apresentados relatórios semestrais ao TCU, dentro de quinze dias após o término dos meses de junho e dezembro, conforme determinado pelo item 9.6.3 do Acórdão 3232/2017-TCU-Segunda Câmara.
	83. Consoante Decreto de 3/8/2017, do ex-MinC (in: DOU de 4/8/2017, Seção 2, p. 1) o Sr. João Batista Moraes de Andrade foi exonerado a partir de 27/7/2017, sendo nomeada a Sra. Mariana Ribas da Silva, em substituição.
	84. Conforme analisado anteriormente, o responsável permaneceu pouco mais de dois meses após notificação do acórdão. Entende-se que o expressivo volume de passivo processual não pode ser atribuído parcialmente ao defendente, ainda mais que essa situação provém de outros exercícios.
	85. Quanto ao seu requerimento para intimação dos gestores antecedentes, é incongruente com a peça no qual foi formulado, além de inconsistente, posto que a deliberação originária foi exarada em 11/4/2017, durante a gestão do responsável no então MinC.
	86. Porém, em que pese o seu curto período de gestão, o responsável tomou ciência dos termos da deliberação, em 10/5/2017, sem que tenha empreendido qualquer medida com vistas ao seu cumprimento. Caso entendesse não ser possível o encaminhamento do primeiro relatório - o que ocorreria ainda em sua gestão, no prazo fixado, poderia ter solicitado dilação de prazo para o seu encaminhamento. 
	87. Propõe-se, uma vez não atendido o comando do Tribunal para o encaminhamento de relatório semestral, sejam suas justificativas rejeitadas e suas contas julgadas irregulares, com fundamento no art. 209, § 1º, do Regimento Interno, por descumprimento de determinação do TCU, em processo de prestação de contas.
	Razões de justificativa do Sr. José Paulo Soares Martins, Secretário de Fomento e Incentivo à Cultura desde 1º/1/2017 até 31/12/2017 (peça 102) 
	88. Historia que, desde 2010, mediante o Acórdão 1385/2011-TCU-Plenário, proferido no TC Processo 018.011/2010-1, o Tribunal consigna o elevado estoque de prestações de contas sem análise conclusiva relativa aos projetos culturais incentivados. Por conseguinte, foi elaborado plano de ação para a minimização desse passivo processual. Dentre as medidas adotadas, foi instituído comitê gestor para o gerenciamento do estoque e a contratação de prestadores de serviço temporário.
	89. Faz referência à 'Portaria n.º 49, de 20 de maio de 2014 (...) , a SE compartilha as atribuições relacionadas ao passivo com as Secretarias Finalísticas, as quais receberam competências relacionadas à gestão administrava do passivo (ex.: acompanhamento de frequência e distribuição de processos) , enquanto o Comitê Gestor permaneceu com a competência a de definir as metas de produtividade, estratégias de tratamento e qualquer outra atividade relacionada à gestão do Passivo' (peça 102, p. 25 e 34) . 
	90. Menciona que por meio do Acórdão 3232/2017-TCU-Segunda Câmara, o Tribunal julgou regulares as contas dos secretários do extinto MinC e que a determinação para o envio semestral dos relatórios foi direcionada à ex-SE/MinC. Alude ao processo de acompanhamento instaurado em atendimento ao acórdão mencionado - TC 008.379/2017, para salientar que a única unidade jurisdicionada era a secretaria executiva do extinto ministério. 
	91. Cita o Acórdão 12.157-TCU-2ª Câmara, proferido, em 4/12/2018, no processo de acompanhamento que ' (...) determinou exclusivamente à Secretaria Executiva e à Secretaria de Audiovisual uma série de providências sobre o passivo'. Acrescenta que jamais foi intimado diretamente para adoção de medidas visando o equacionamento do passivo (peça 102, p. 9) .
	92. Em relação à diminuição do estoque de processos pendentes de análise, cita medidas adotadas nos exercícios de 2017 a 2019, em especial nesse último exercício, tais como a transferência das decisões sobre as prestações de contas e a inabilitação de proponentes para a Secretaria de Gestão e Transferência de Fundos (SGTF) , e a limitação do quantitativo de novos projetos autorizados em consonância com a capacidade de análise dos processos de contas.
	93. Em particular, nos anos 2017 e 2018, destaca os seguintes pontos: (i) em 2017, analisou 13,82% do número inicial do passivo processual; em 2013 e 2014 os percentuais foram de 1,97% e 4,3%, respectivamente; e (ii) em 2018, o passivo teve redução de 11,85% contra 10,67% em 2017 (peça 102, p. 22-24) .
	94. Argumenta que, apenas, na instrução técnica de 16/6/2020, considerou-se o descumprimento do item 9.6.3 do Acórdão 3.232/2017-TCU-2C, atribuído, em parte, às mudanças estruturais sofridas pela pasta da Cultura, que prejudicaram os trabalhos para a redução do passivo de prestações de contas (peça 102, p. 11-12; TC Processo 008.379/2017-3, peça 84) .
	95. Reitera o argumento de que o comando do Tribunal foi dirigido à ex-SE/MinC, sem que tenha ocorrido ' (...) ciência, intimação e oportunidade de participação [como] Secretário da Sefic nas determinações do E. TCU provenientes do v. Acórdão 3.232/2017 (...) '. Acrescenta que '[t]ratando-se de passivo de prestação de contas que se estende há mais de 20 anos a situação é ainda pior, pois além dos vários julgamentos anteriores de regularidade, não há como se imputar conduta ilícita por parte de qualquer servidor em específico, como inclusive foi ratificado em TODAS as Instruções do TC nº 008.379/2017' (peça 102, p. 13 e 17) .
	Análise
	96. À época da determinação efetuada pelo Tribunal, o responsável era titular da Secretaria de Fomento e Incentivo à Cultura (Sefic) . A determinação contida no item 9.6 do Acórdão 3232/2017-TCU-Segunda Câmara foi direcionada à Secretaria Executiva do órgão.
	97. O argumento trazido na citação relativo ao Acórdão 12.157-TCU-2ª Câmara, não procede. O item 9.2 daquela deliberação estatui 'notificar os gestores do Ministério da Cultura, aí incluídos os gestores da Secretaria Executiva e da Secretaria de Audiovisual do MinC, sobre a possibilidade de responsabilização pela inadequada continuidade do grave quadro de crescimento do passivo das prestações de contas (...) '. Assim, inquestionável o fato de que os gestores da Secretaria de Fomento e Incentivo à Cultura (Sefic) foram destinatários da referida decisão. Não obstante, a deliberação foi prolatada no final do exercício de 2018.
	98. Em contraponto à argumentação apresentada quanto às atribuições do Comitê Gestor, com enquanto detentor da competência de definir as metas de produtividade, gestão e estratégias referentes ao tratamento do passivo, de acordo com o art. 5º da Portaria - MinC 49/2014, esse comitê é constituído, inter alia, por representante indicado pelo titular da Sefic (peça 102, p. 34) . 
	99. Em síntese, o alegante discorre tendo como objeto o estoque de processos pendentes de análise. Porém, a audiência abrange, também, a falta de envio dos relatórios semestrais contendo informações sobre a evolução do passivo dos processos de contas e sobre as providências adotadas com vistas a reduzi-lo. Neste ponto, sua única justificativa é que o comando contido no item 9.6.3 do aludido acórdão foi feito à Secretaria Executiva do extinto MinC, não podendo lhe ser estendida uma vez que exercia o cargo de Secretário da Sefic. 
	100. De acordo com o despacho da Secretaria-Executiva que encaminhou a minuta de portaria para manifestação da consultoria jurídica do órgão, é informado que 'a Secretaria-Executiva não possui recursos humanos nem capacidade técnica para acompanhar as atividades de todas as Gerências'. Além disso, o Comitê Gestor foi instaurado para o estabelecimento das ' (...) atividades de todas as Gerências envolvidas na análise do passivo de prestação de contas' (ibid, p. 28 e 34) .
	101. Poderia se supor que caberia a todas as subunidades do órgão a execução das atividades direcionadas ao equacionamento do passivo. Nesse caso, todos os demais secretários deveriam apresentar justificativas. De fato, de acordo com informação contida no relatório do 2º semestre de 2020, os processos de prestações de contas sem análise final estão distribuídos em cinco subunidades da Secult (peça 113, p. 8) .
	102. Por outro lado, o Decreto 8.837, de 17/8/2016 - revogado a partir de 10/7/2018, aprovou a estrutura organizacional do então MinC. Conforme seu Anexo I, art. 2º, a Secretaria Executiva integrava órgão de assistência direta ao Ministro do Estado. Por sua vez, as secretarias específicas, dentre as quais a Sefic e a SAv, compunham os órgãos específicos singulares. Neste enfoque, pode-se entender que, a despeito do relevante papel da Sefic no tratamento do passivo, assiste razão ao argumento apresentado de que não era extensiva ao defendente a determinação contida no item 9.6.3 do Acórdão 3232/2017-TCU-Segunda Câmara, cabendo apenas à Secretaria-Executiva e à Assessoria Especial de Controle Interno a responsabilidade por cumprirem com a decisão desta Corte de Contas.  
	103. Isto posto, sugere-se sejam acolhidas as justificativas apresentadas e, no que tange a este ponto, considerada regular as contas do responsável.
	Razões de justificativa do Sr. João Batista da Silva, Secretário do Audiovisual, desde 10/7 até 31/12/2017 (peça 104) 
	Transcreve-se o seguinte excerto de suas justificativas (peça 104, p. 1) :
	'A Secretaria do Audiovisual - SAv, assim como as demais secretarias finalísticas, em especial a SEFIC, contribuíram rotineiramente para a elaboração do referido relatório, registrando os dados quantitativos e as atividades desenvolvidas nos respectivos períodos, sendo de competência exclusiva da Secretaria Executiva e da Assessoria Especial de Controle Interno a comunicação final ao TCU. Tal procedimento fora implementado por metodologia de aglutinação e consolidação das informações e dados das diversas áreas finalísticas (Secretarias, Subsecretarias e Diretorias) , bem como com o necessário alinhamento e definição dos planos para enfrentamento e redução do passivo, a partir de Comitê Gestor instituído. Dessa feita, não houve responsabilidade e envolvimento da Secretaria do Audiovisual nos encaminhamentos finais ao TCU.
	Importante ainda registrar que as atividades de assessoramento à Secretaria Executiva, relativas ao tratamento a ser dado ao Passivo de Prestação de Contas, eram de atribuição do referido Comitê Gestor do Passivo, instituído, conforme apontado abaixo, desde abril de 2013.'
	104. Enfatiza que a SAv, bem como a Sefic sempre participara da implementação de ações e de mecanismos de mitigação com o objetivo de reduzir o grande volume de estoque de processos não analisados. Faz uma breve resenha histórica das medidas empreendidas desde 2012 e apresenta as atribuições do Comitê de Gestão do Passivo (ibid, p. 2-6) .
	105. Menciona o breve período que dirigiu a SAv - 3/8/2017 a 25/6/2018, enfatizando o papel colaborativo prestado ao Comitê Gestor, colegiado presidido pela SE/MinC e com papel determinante da Subsecretaria de Gestão Estratégica. Observa que a 'Secretaria do Audiovisual e demais finalísticas detinha participação colaborativa e de atuação finalísticas na ultimação dos atos finais pós análise técnica das contas pelas equipes do passivo'. Acrescenta que (ibid, p. 6) :
	'Assim, no meu entender, o passivo de prestação de contas jamais esteve em condições de ter sua solução efetivada única e exclusivamente pela atuação de uma Secretaria Finalística, como a SAv ou mesmo a SEFIC, uma vez que superar o passivo de prestação de contas envolvia e envolve o emprego de recursos humanos, mapeamento e melhoria de processos e emprego de tecnologia, competências que ultrapassavam àquelas atribuídas à SAv e, estavam claramente no escopo das competências e estrutura da Subsecretaria de Gestão Estratégica-SGE/Secretaria Executiva/MinC.'
	106. Complementa que não pode ser responsabilizado ' (...) dado ao papel e poder decisório atribuído à Secretaria do Audiovisual no atendimento pleno ao item 9.6.3 do Acórdão, sendo que às Secretarias Finalísticas, dentre elas a SAv, competia o fornecimento de dados quantitativos e informações complementares requeridas pela SE e AECI, o que foi plenamente realizado pelo atendimento às demandas apresentadas (...) ' (ibid, p. 7) .
	107. Exemplifica algumas adversidades encontradas, tais como ' (...) a exagerada rotatividade da alta administração do Ministério, visto que no curto período de 2014 a 2017, somente no posto de Ministro de Estado da Cultura foram 6 (seis) titulares e no cargo de Secretário do Audiovisual foram 8 (oito) , além do baixo número de profissionais contratados para a equipe do passivo, visto que as vagas definidas para a Gerência da Área Audiovisual (GV) nunca foram plenamente preenchidas, pois de um total de 19 (dezenove) vagas o número de contratados sempre oscilou entre 11 e 14 profissionais' (ibid) .
	Análise
	108. Em suas justificativas, o responsável reconheceu o exercício de atividades rotineiras com vistas à elaboração dos relatórios semestrais. Contudo, de modo análogo ao Sr. José Paulo Soares Martins, ex-Sefic, argumentou ser competência exclusiva da ex-SE/MinC o seu encaminhamento ao Tribunal.
	109. Igualmente, enfatiza as ações empreendidas visando a redução do passivo de contas, pouco aduzindo quanto ao envio dos relatórios semestrais. Ademais, apenas, houve comando expresso à SAv em 4/12/2018, mediante o Acórdão 12157/2018-TCU-Segunda Câmara, determinando-se à SAv - além da ex-SE/MinC, a promoção de medidas visando a redução do estoque de passivo processual resultante da deficiente análise das prestações de contas.
	110. No mesmo diapasão constante do item 103, acima, propõe-se acolher as justificativas apresentadas e, circunscrito à matéria abordada, considerada regular as contas do responsável.
	Razões de justificativa da Sra. Mariana Ribas da Silva, Secretária do Audiovisual desde 1º/1 até 9/7/2017 e Secretária Executiva do Ministério da Cultura desde 4/8 até 31/12/2017
	111. Foram expedidas duas comunicações processuais, sendo uma devolvida em razão de mudança de endereço, e outra dada ciência em 3/12/2020. A responsável não atendeu à oitiva (peças 76, 107-108 e 110) .
	Análise
	112. A responsável era Secretária Executiva do extinto ministério desde 4/8/2017. O Acórdão 3232/2017-TCU-Segunda Câmara foi comunicado à Secretaria Executiva do extinto MinC por intermédio do Ofício 187/2017-TCU/Secex-Educação, e foi recebido pelo então Secretário Executivo João Batista Moraes de Andrade em 10/5/2017. Não houve o cumprimento da determinação contida em seu item 9.6.3 para o encaminhamento de relatórios semestrais ao TCU sobre a evolução do passivo de prestações de contas e sobre as medidas adotadas para o seu equacionamento durante os exercícios de 2017 e 2018.
	113. Deste modo, sugere-se, com fundamento no § 1º, do art. 209 do Regimento Interno do Tribunal que suas contas sejam julgadas irregulares devido ao ' (...) descumprimento de determinação de que o responsável tenha tido ciência, feita em processo de tomada ou prestação de contas'.
	Conclusão
	114. Estes autos foram instruídos com proposta de mérito. Complementarmente, o Ministro Relator, diretamente e por delegação de competência, determinou a realização de audiências para o seu saneamento (peças 17, 19, 20 e 66) .
	115. Sinteticamente, as irregularidades e as conclusões da presente instrução técnica que motivaram as audiências complementares podem ser estruturadas conforme abaixo.
	115.1. Pregão eletrônico 15/2017 - contratação de serviços em acervo bibliográfico e arquivístico, que resultou na formalização do Contrato 19/2017, de com a empresa OTC.DOC - Organização, Tecnologia e Custódia de Documentos.
	i) Responsável: Sr. Felipe Caldeira Marron da Rocha.
	ii) Conclusão: falha de natureza formal (item 50) .
	iii) Proposta: acolhimento das justificativas, com ressalva nas contas (item 51) .
	115.2. Recomendação SFC 158406 - serviços de limpeza, objeto do Contrato 34/2009, celebrado com a empresa Gestor Serviços Empresariais Ltda. Os supostos pagamentos indevidos ocorreram entre junho de 2012 e janeiro de 2014. Foram abordados, pela CGU, no relatório de auditoria anual, relativo ao exercício de 2014 do ex-MinC (TC Processo 031.409/2015-6, peça 4, p. 145-148) .
	i) Responsáveis: Srs. Felipe Caldeira Marron da Rocha, João Batista Moraes de Andrade e Mariana Ribas da Silva. 
	ii) Conclusão: descumprimento do prazo previsto no parágrafo único do art. 145 da Lei 8.112/1990, o que contribuiu para a inconclusão das irregularidades verificadas na execução do Contrato 34/2009 (itens 34-35 e 77) .
	iii) Propostas: ciência à Secretaria Executiva e à Assessoria Especial de Controle Interno do Ministério do Turismo Assessoria Especial de Controle Interno do Ministério do Turismo (itens 36 e 37) ; ressalva nas contas do primeiro responsável, extensiva à terceira defendente, justificativas do segundo responsável acolhidas (itens 51, 56 e 77) .
	115.3. Recomendação SFC 162402 - projeto cultural Pronac 09-3843, é relativa a despesas relacionadas à 4ª, 5ª e 6ª Mostra de Cinema e Direitos Humanos na América Latina, realizadas entre 2009 e 2011 (peças 44-45) .
	i) Responsáveis: Srs. João Batista da Silva e Mariana Ribas da Silva.
	ii) Conclusões: não há evidências de irregularidades; a prestação de contas foi aprovada (itens 64-65) .
	iii)  Propostas: ressalva nas contas dos responsáveis por não terem atuado tempestivamente no atendimento da recomendação reiterada (peça 17, item 41; itens 71 e 76) .
	115.4. Recomendação SFC 91721 - serviços de manutenção, objeto do Contrato 13/2012, firmado entre a Cinemateca Brasileira e a empresa Calvitec Engenharia e Comércio Ltda. Os eventuais pagamentos irregulares foram efetuados em março e junho de 2013, conforme relatório de auditoria anual, exercício 2013, elaborado pela CGU (peça 112, p. 226-230) .
	i) Responsáveis: Srs. João Batista da Silva e Mariana Ribas da Silva.
	ii) Conclusões: reiteração da recomendação pela SFC ocorreu ao final do exercício; apuração das supostas irregularidades ainda em andamento (item 67-70) .
	iii) Propostas: ressalva nas contas dos responsáveis por não terem atuado tempestivamente no atendimento da recomendação reiterada; (peça 17, item 41; itens 71 e 76) .
	115.5. Descumprimento do item 9.6.3 do Acórdão 3232/2017-TCU-2C, prolatado no processo TC Processo 031.409/2015-6.
	i) Responsáveis: João Batista Moraes de Andrade, Mariana Ribas da Silva, João Batista da Silva e José Paulo Soares Martins.
	ii) Conclusões: não cumprimento da determinação dirigida à ex-SE/MinC (itens 87, 102-103, 111, 113) .  
	iii) Propostas: contas irregulares dos dois primeiros responsáveis e justificativas dos demais responsáveis acolhidas (itens 88, 104, 111, 114) .
	116. Por todo o exposto, necessário esclarecer que a análise do ponto nodal da matéria está sendo tratada no processo de Acompanhamento, TC 008.379-2017-3. Foi recentemente analisado, naquele processo, o plano de ação e o último relatório semestral, relativo ao segundo semestre de 2020, encaminhado em conformidade com o cronograma definido no acórdão supracitado. Entende-se que o problema do passivo processual não se deve apenas à variável estoque de processos de contas não concluídos, mas, sobretudo ao gradiente proveniente do diferencial entre a variável fluxo de oferta de propostas culturais e a variável fluxo de análise das prestações de contas. Nessa perspectiva, estão sendo propostas medidas com vistas ao saneamento dessa situação. Atualmente, o processo está em instrução nesta unidade técnica com previsão de breve encaminhamento ao gabinete do Ministro-Relator.
	117. Uma vez que, propõe-se, naqueles autos, a continuidade do acompanhamento da implementação de medidas com vistas ao equacionamento do passivo processual, bem como sejam consideradas cumpridas as determinações constantes dos Acórdão 3232/2017-TCU-Segunda Câmara, Acórdão 12157/2018-TCU-Segunda Câmara e Acórdão 2451/2019-TCU-Segunda Câmara, sugere-se, nos presentes autos, a exclusão das propostas de encaminhamento 'c', 'd', 'e', 'f' e 'i', contidas na instrução original (peça 17, p. 21-22) . Também serão excluídos os itens 'g' e 'h' daquela instrução, por não se enquadrarem, respectivamente, nas regras dos artigos 8º e 9º da superveniente Resolução-TCU 315/2020.
	118. O Sr. João Batista Moraes de Andrade, solicita, com fundamento no art. 168 do Regimento Interno, a produção de sustentação oral (peça 100, p. 6) .
	119. Por fim, reproduz-se, abaixo, com as devidas adaptações em função das análises empreendidas nesta instrução, a proposta de encaminhamento contida na peça 17, p. 19-22.
	Proposta de encaminhamento
	120. Diante do exposto, submetem-se os autos à consideração superior, propondo:
	a) julgar irregulares, com fundamento nos arts. 1º, inciso I, 16, inciso III, alínea 'b', da Lei 8.443/1992 c/c os arts. 19, parágrafo único, e 23, inciso III, da mesma Lei, e com arts. 1º, inciso I, e 209, § 1º, do Regimento Interno, as contas dos Srs. João Batista Moraes de Andrade e Mariana Ribas da Silva em face de descumprimento do item 9.6.3 do Acórdão 3232/2017-TCU-Segunda Câmara, prolatado no processo TC Processo 031.409/2015-6;
	b) julgar regulares com ressalva, com fundamento nos arts. 1º, I, 16, II, 18 e 23, II, da Lei 8.443/1992 c/c os arts. 1º, I, 208 e 214, II, do Regimento Interno, as contas dos seguintes responsáveis em face das falhas adiante apontadas, dando-lhes quitação: 
	b.1) Felipe Caldeira Marron da Rocha, na condição de subsecretário de Planejamento, Orçamento e Administração: inobservância (i) do parágrafo único do art. 145, da Lei 8.112/1992, o que contribuiu para que a apuração da irregularidade decorrente de pagamentos indevidos por supostos serviços de limpeza, asseio e conservação prestados pela Gestor Serviços Empresariais Ltda, referentes ao Contrato 34/2009, no valor de R$ 927.990,80, objeto da Recomendação n. 157406 da SFC, não esteja concluído; dos §§1º e 3º do art. 2º da IN - SLTI-MP 5/2014, modificado pela IN - SLTI-MPOG 3/2017, com vistas à realização de pesquisa de preços; e do §1º do art. 23 da Lei 8.666/1993, devido à falta de parcelamento do objeto dos serviços de arquivologia e biblioteconomia, essas duas últimas referentes ao Pregão Eletrônico 15/2017;
	b.2) João Batista da Silva, na condição de Secretário do Audiovisual a partir de 4/8/2017: não ter atuado de modo tempestivo para implementar as recomendações 162402 e 91721, ambas emitidas pela SFC, com vistas a buscar o ressarcimento dos cofres públicos em razão de, respectivamente, despesas realizadas no âmbito do projeto Pronac 09-3843 sem a correspondente previsão no Plano de Trabalho, e despesas efetuadas por serviços não prestados no âmbito do Contrato 13/2012, celebrado entre a Cinemateca Brasileira e a empresa Calvitec Engenharia e Comércio Ltda., tendo por objeto a prestação de serviços de manutenção e conservação de imóveis;
	c) julgar regulares, com fundamento nos arts. 1º, I, 16, I, 17 e 23, I, da Lei 8.443/1992 c/c os arts. 1º, I, 207 e 214, I, do Regimento Interno, as contas dos demais responsáveis, dando-lhes quitação plena;
	d) encaminhar, com fundamento no art. 168, caput e § 1º, do Regimento Interno do Tribunal, os autos ao Presidente da 2ª Câmara do Tribunal com a proposta de autorizar a solicitação do Sr. João Batista Moraes de Andrade, então Secretário Executivo do ex-MinC, para a produção de sustentação oral (peça 100, p. 6) ;
	e) dar ciência à Secretaria Executiva e à Assessoria Especial de Controle Interno do Ministério do Turismo de que a pendência de conclusão da apuração dos fatos e das responsabilidades, pelo ex-MinC, dos pagamentos indevidos ocorridos no âmbito do Contrato 34/2009, celebrado com a empresa Gestor Serviços Empresariais Ltda., está em desacordo com os arts, 145, parágrafo único, e 152, caput, da Lei 8.112/1990, e dos arts. 50, inc. III, e 51, caput, da Lei 8.443/1992, porquanto deve-se alertar, formalmente, a autoridade administrativa competente para a instauração de processo de tomada de contas especial, sob pena de responsabilidade solidária, em caso de conhecimento de ocorrência de desfalque ou desvio de dinheiros, bens ou valores públicos, bem como da prática de ato ilegal, ilegítimo ou antieconômico que resulte dano ao erário (item 37) ;
	f) encaminhar cópia do Acórdão que vier a ser proferido à Secretaria Especial da Cultura, vinculada ao Ministério do Turismo, e à Secretaria Federal de Controle Interno da Controladoria-Geral da União, informando-lhes que o inteiro teor do Acórdão, bem como do Relatório e do Voto que o fundamentam estão disponíveis no Portal do TCU (www.tcu.gov.br/acordaos) ; e
	g) arquivar os presentes autos."
3.	De igual sorte, por meio da delegação de competência na SecexEducação, a Diretora Luciana Nunes Goulart lançou o seu parecer conclusivo à Peça 116 nos seguintes termos:
	" (...) Com fundamento da delegação de competência contida no art. 1º, IV, da Portaria SecexEducação 1/2021, manifesto-me DE ACORDO com a proposta formulada pelo AUFC VIRGÍLIUS DE ALBUQUERQUE, formulada à peça 115.
	2.	Em aditamento à instrução apresentada, cabe informar que, em relação ao Contrato 34/2009, objeto da Recomendação 158406 da SFC, bem como de audiências determinadas no Despacho do Ministro-Relator à peça 20, o tema foi tratado em detalhes no âmbito do TC Processo 002.514/2018-4, monitoramento autuado para verificar o cumprimento do Acórdão 3232/2017-TCU-Segunda Câmara, prolatado no processo TC Processo 031.409/2015-6, Prestação de Contas Ordinária da Secretaria Executiva do então Ministério da Cultura (SE/MinC) , relativa ao exercício de 2014.
	3.	Naquele processo, diante de descumprimento parcial do acórdão monitorado, o TCU, por intermédio do Acórdão 11720/2019-TCU-Segunda Câmara, renovou parte das deliberações do Acórdão 3232/2017-TCU-Segunda Câmara e determinou:
	'1.7. Determinar:
	1.7.1. à Secretaria Especial da Cultura do Ministério da Cidadania, como sucessora do então Ministério da Cultura, que, no prazo de 90 (noventa) dias, adote as seguintes medidas:
	(...) 1.7.1.4. promova o efetivo cumprimento do subitem 9.4.4 do Acórdão 3232/2017-TCU-Segunda Câmara com vistas a encaminhar, ao TCU, a documentação comprobatória sobre o ressarcimento ao erário em face dos indevidos pagamentos à Gestor Serviços Empresariais Ltda. pelos serviços de limpeza, asseio e conservação no bojo do Contrato nº 34/2009;'
	4.	Assim, diante da reiteração da determinação, o TCU analisou, naquele processo de monitoramento, as informações prestadas acerca do tema pelo Ministério da Cidadania e pelo Ministério do Turismo - órgãos aos quais se vinculou a Secretaria Especial da Cultura (Secult) .
	5.	Restando evidenciado que nem o extinto Ministério da Cultura, nem os seus sucessores adotaram as medidas pertinentes para promover o devido ressarcimento ao erário, a Unidade Técnica concluiu sua análise nos autos do TC Processo 002.514/2018-4 e propôs ao Ministro Relator André Luís de Carvalho considerar descumprido o subitem 1.7.1.4 do Acórdão 11720/2019-TCU-Segunda Câmara (reiteração do subitem 9.4.4 do Acórdão 3232/2017-TCU-Segunda Câmara) , promover o apensamento daquele Monitoramento ao TC Processo 031.409/2015-6, conforme determinado pelo subitem 1.7.3.2, do Acórdão 11720/2019-TCU-Segunda Câmara, e autuar apartado de tomada de contas especial (TCE) para realizar a citação dos responsáveis pela ocorrência dos danos decorrentes.
	6.	Considerando o lapso temporal das irregularidades das quais decorreram o dano - de 30/6/2012 a 31/1/2014, foi proposta a citação dos responsáveis referente a todo esse período. Mesmo havendo processo de contas aberto para o exercício de 2012 (TC Processo 022.289/2013-5 - sobrestado) , propôs-se realizar as citações de forma integral para todo o período no apartado de TCE que vier a ser autuado, como medida de simplificação da análise e de economia processual, considerando-se que para os exercícios de 2013 e 2014 não existem processos de contas em aberto. 
	7.	Tal encaminhamento encontra-se amparado no entendimento mais moderno trazido pela Instrução Normativa-TCU 84/2020, de que a identificação da existência de débito que não seja materialmente relevante não precisa ser levada para o âmbito das contas anuais. De fato, o caput c/c § 2º do art. 23 da IN - TCU 84/2020 estatui que tais débitos devem ser tratados em processos de tomada de contas especial. 
	8.	Nesse sentido, as irregularidades concernentes ao Contrato 34/2009, objeto da Recomendação 158406 da SFC, já estão sendo adequadamente tratadas no TC Processo 002.514/2018-4 e na TCE que dele deverá decorrer."
4.	Por intermédio, enfim, do Exmo. Sr. Subprocurador-Geral Paulo Soares Bugarin, o MPTCU anuiu parcialmente à aludida proposta da unidade técnica, tendo consignado, para tanto, o seu parecer à Peça 117 nos seguintes termos:
	" (...) 2. Estes autos foram instruídos à peça 17 e, considerando a análise realizada pela SecexTrabalho e a opinião da Secretaria Federal de Controle Interno (SFC; peça 5) , chegou-se à proposta de mérito parcialmente transcrita abaixo, que contou com a anuência deste Ministério Público de Contas:
	'a) com fundamento nos arts. 1º, I, 16, I, 17 e 23, I, da Lei 8.443/1992 c/c os arts. 1º, I, 207 e 214, I, do Regimento Interno, que sejam julgadas regulares as contas dos responsáveis listados abaixo, dando-lhes quitação plena:
	(...) . b) com fundamento nos arts. 1º, I, 16, II, 18 e 23, II, da Lei 8.443/1992 c/c os arts. 1º, I, 208 e 214, II, do Regimento Interno, que sejam julgadas regulares com ressalva as contas dos Srs. Felipe Caldeira Marron da Rocha, João Batista da Silva e João Batista Moraes de Andrade, e da Sra. Mariana Ribas da Silva, dando-lhes quitação, nos termos dos arts. 16, II, e 18 da Lei 8.443/1992, c/c o art. 208 do Regimento Interno do TCU, em face das impropriedades verificadas em suas gestões, sumarizadas abaixo:
	b.1) no caso do Sr. Felipe Caldeira Marron da Rocha, enquanto Subsecretário de Planejamento, Orçamento e Administração, por não ter atuado de modo tempestivo para implementar a recomendação nº 158406 da SFC, com vistas a buscar o ressarcimento dos cofres públicos em razão de pagamentos feitos indevidamente por serviços de limpeza, asseio e conservação, ao contrário do que prelecionam os arts. 3º e 4º da IN - TCU 71/2012 (item 31) , e por não ter evitado (culpa in vigilando) que o Pregão Eletrônico 15/2017 ocorresse eivado dos seguintes vícios: excesso de exigências de qualificação técnica inseridas no edital do Pregão, ocasionando aumento dos valores cobrados e restrição à competitividade do certame; pesquisa de preços efetuada sem que fossem considerados os parâmetros disponíveis no Painel de Preços, nem os valores de contratações similares realizadas por entes públicos, ao contrário do que prevê a IN - SLTI/MP 5/2014; e frustração da possibilidade de parcelamento do objeto da licitação, acarretando prejuízo à competitividade do certame (item 27) ; 
	b.2) no caso do Sr. João Batista da Silva, enquanto Secretário do Audiovisual a partir de 4/8/2017, por não ter atuado de modo tempestivo para implementar as recomendações 162402 e 91721, ambas emitidas pela SFC, com vistas a buscar o ressarcimento dos cofres públicos em razão de, respectivamente, despesas realizadas no âmbito do projeto Pronac 09-3843 sem a correspondente previsão no Plano de Trabalho, e despesas efetuadas por serviços não prestados no âmbito do Contrato 13/2012, celebrado entre a Cinemateca Brasileira e a empresa Calvitec Engenharia e Comércio Ltda., tendo por objeto a prestação de serviços de manutenção e conservação de imóveis (item 41) ; 
	b.3) no caso do Sr. João Batista Moraes de Andrade, enquanto Secretário Executivo até 26/7/2017, por não ter atuado de modo tempestivo para implementar a recomendação nº 158406 da SFC, com vistas a buscar o ressarcimento dos cofres públicos em razão de pagamentos feitos indevidamente por serviços de limpeza, asseio e conservação, ao contrário do que prelecionam os arts. 3º e 4º da IN - TCU 71/2012 (item 31) ; e 
	b.4) no caso da Sra. Mariana Ribas da Silva, enquanto Secretária Executiva a partir de 4/8/2017, por não ter atuado de modo tempestivo para implementar a recomendação nº 158406 da SFC, com vistas a buscar o ressarcimento dos cofres públicos em razão de pagamentos feitos indevidamente por serviços de limpeza, asseio e conservação, ao contrário do que prelecionam os arts. 3º e 4º da IN - TCU 71/2012 (item 31) ; e enquanto Secretária do Audiovisual até 3/8/2017, por não ter atuado de modo tempestivo para implementar as recomendações 162402 e 91721, ambas emitidas pela SFC, com vistas a buscar o ressarcimento dos cofres públicos em razão de, respectivamente, despesas realizadas no âmbito do projeto Pronac 09-3843 sem a correspondente previsão no Plano de Trabalho, e despesas efetuadas por serviços não prestados no âmbito do Contrato 13/2012, celebrado entre a Cinemateca Brasileira e a empresa Calvitec Engenharia e Comércio Ltda., tendo por objeto a prestação de serviços de manutenção e conservação de imóveis (item 41) . (Grifos acrescidos, peça 17, p. 21-22.) '
	3.	Contudo, Vossa Excelência considerou haver gravidade nas impropriedades que ensejaram ressalva nas contas dos responsáveis elencados acima, e determinou a realização de audiências (peça 20) .
	4.	Desta feita, a SecexEducação elaborou nova instrução de mérito levando em conta as informações obtidas a partir das audiências e diligências realizadas (peça 115) , na qual os objetos dos questionamentos dirigidos aos responsáveis e as conclusões das análises das respectivas razões de justificativa foram estruturados conforme segue:
	'116.1. Pregão eletrônico 15/2017 - contratação de serviços em acervo bibliográfico e arquivístico, que resultou na formalização do Contrato 19/2017, com a empresa OTC.DOC - Organização, Tecnologia e Custódia de Documentos.
	i) Responsável: Sr. Felipe Caldeira Marron da Rocha.
	ii) Conclusão: falha de natureza formal (item 50) .
	iii) Proposta: acolhimento das justificativas, com ressalva nas contas (item 51) .
	116.2. Recomendação SFC 158406 - serviços de limpeza, objeto do Contrato 34/2009, celebrado com a empresa Gestor Serviços Empresariais Ltda. Os supostos pagamentos indevidos ocorreram entre junho de 2012 e janeiro de 2014. Foram abordados, pela CGU, no relatório de auditoria anual, relativo ao exercício de 2014 do ex-MinC (TC Processo 031.409/2015-6, peça 4, p. 145-148) .
	i) Responsáveis: Srs. Felipe Caldeira Marron da Rocha, João Batista Moraes de Andrade e Mariana Ribas da Silva.
	ii) Conclusão: descumprimento do prazo previsto no parágrafo único do art. 145 da Lei 8.112/1990, o que contribuiu para a inconclusão das irregularidades verificadas na execução do Contrato 34/2009 (itens 34-35 e 77) .
	iii) Propostas: ciência à Secretaria Executiva e à Assessoria Especial de Controle Interno do Ministério do Turismo Assessoria Especial de Controle Interno do Ministério do Turismo (itens 36 e 37) ; ressalva nas contas do primeiro responsável, extensiva à terceira defendente, justificativas do segundo responsável acolhidas (itens 51, 56 e 77) .
	116.3. Recomendação SFC 162402 - projeto cultural Pronac 09-3843, é relativa a despesas relacionadas à 4ª, 5ª e 6ª Mostra de Cinema e Direitos Humanos na América Latina, realizadas entre 2009 e 2011 (peças 44-45) .
	i) Responsáveis: Srs. João Batista da Silva e Mariana Ribas da Silva.
	ii) Conclusões: não há evidências de irregularidades; a prestação de contas foi aprovada (itens 64-65) .
	iii) Propostas: ressalva nas contas dos responsáveis por não terem atuado tempestivamente no atendimento da recomendação reiterada (peça 17, item 41; itens 71 e 76) .
	116.4. Recomendação SFC 91721 - serviços de manutenção, objeto do Contrato 13/2012, firmado entre a Cinemateca Brasileira e a empresa Calvitec Engenharia e Comércio Ltda. Os eventuais pagamentos irregulares foram efetuados em março e junho de 2013, conforme relatório de auditoria anual, exercício 2013, elaborado pela CGU (peça 112, p. 226-230) .
	i) Responsáveis: Srs. João Batista da Silva e Mariana Ribas da Silva.
	ii) Conclusões: reiteração da recomendação pela SFC ocorreu ao final do exercício; apuração das supostas irregularidades ainda em andamento (item 67-70) .
	iii) Propostas: ressalva nas contas dos responsáveis por não terem atuado tempestivamente no atendimento da recomendação reiterada; (peça 17, item 41; itens 71 e 76) .
	116.5. Descumprimento do item 9.6.3 do Acórdão 3.232/2017-TCU-2C, prolatado no processo TC Processo 031.409/2015-6.
	i) Responsáveis: João Batista Moraes de, Mariana Ribas da Silva, João Batista da Silva, José Paulo Soares Martins.
	ii) Conclusões: não cumprimento da determinação dirigida à ex-SE/MinC (itens 87, 102-103, 111, 113) .
	iii) Propostas: contas irregulares dos dois primeiros responsáveis e justificativas dos demais responsáveis acolhidas (itens 88, 104, 111, 114) . (Peça 115, p. 16-17.) '
	5.	Em relação aos demais gestores que compuseram o rol de responsáveis destes autos (peça 2) , a proposta de encaminhamento foi no sentido de julgar-lhes as contas pela regularidade, com quitação plena (peça 115, p. 18) .
	6.	Por fim, o auditor instrutor esclareceu que as questões atinentes ao passivo processual referente a prestações de contas de projetos culturais inconclusas, oriundas de gestões anteriores, estão sendo tratadas no TC Processo 008.379/2017-3. Diante disso, os itens 'c', 'd', 'e', 'f' e 'i' contidos na proposta de encaminhamento da instrução à peça 17 foram excluídos da proposta final em apreço. Também foram excluídos os itens 'g' e 'h' daquela instrução, por não se enquadrarem nas regras dos arts. 8º e 9º da superveniente Resolução-TCU 315/2020 (peça 115, p. 17) .
	7.	Em complementação (peça 116) , a Diretora da SecexEducação informou que o ressarcimento dos pagamentos indevidos à empresa Gestor Serviços Empresariais Ltda. pelos serviços de limpeza, asseio e conservação no bojo do Contrato 34/2009 (Recomendação 158406 da SFC) foi objeto de monitoramento no âmbito do TC Processo 002.514/2018-4, que resultou na instauração de TCE (TC Processo 042.438/2021-7) , uma vez que a devolução dos valores não restou comprovada (Acórdão 11720/2019-TCU-Segunda Câmara) .
	8.	Divergindo apenas pontualmente da proposta alvitrada pela unidade técnica (peça 115,
p. 18-19) , sugiro julgar as contas do Sr. João Batista Moraes de Andrade e da Sra. Mariana Ribas da Silva também pela regularidade com ressalva, tendo em vista que o § 1º do art. 209 do Regimento Interno não impõe o julgamento das contas pela irregularidade no caso de descumprimento de determinação de que o responsável tenha tido ciência, mas apresenta tal encaminhamento como uma possibilidade:
	'§ 1º O Tribunal poderá julgar irregulares as contas no caso de descumprimento de determinação de que o responsável tenha tido ciência, feita em processo de tomada ou prestação de contas.' 
	9.	No caso concreto, os gestores em tela não providenciaram o imediato cumprimento do item 9.6.3 do Acórdão 3232/2017-TCU-Segunda Câmara, relativo ao encaminhamento de relatórios semestrais sobre a evolução do passivo de prestações de contas de projetos culturais (peça 115, p. 12-13 e 16) . Porém, depõe a favor deles o fato de a referida determinação ter sido levada ao conhecimento do titular do extinto MinC em 10/5/2017, faltando apenas 2,5 meses para que o Sr. João Batista Moraes de Andrade deixasse o cargo (1º/1/2017 a 26/7/2017) ; bem como o reconhecimento de que seria necessário implementar novas rotinas logo no início da gestão da Sra. Mariana Ribas da Silva como Secretária Executiva do Ministério da Cultura (4/8/2017) para o seu atendimento tempestivo. De qualquer sorte, não consta que esses gestores tenham apresentado justificativas ou solicitado prorrogação de prazo para atender à nova demanda, o que enseja ressalva em suas contas.
	10. Diante das ponderações acima, este representante do Ministério Público de contas propõe julgar regulares com ressalva as contas dos Srs. Felipe Caldeira Marron da Rocha, João Batista da Silva, João Batista Moraes de Andrade e da Sra. Mariana Ribas da Silva, dando-lhes quitação (arts. 1º, I, 16, II, e 18 da Lei 8.443/92) ; e julgar regulares as contas dos demais responsáveis, dando-lhes quitação plena (arts. 1º, I, 16, I, e 17 da Lei 8.443/92) , sem prejuízo da cientificação indicada (peça 115, p. 18) ."
É o Relatório.

8.1. Fábio de Sá Cesnik (OAB-SP 146.717), entre outros, representando José Paulo Soares Martins; e 
8.2. Deraldo Veloso de Souza (OAB-AL 8.300), entre outros, representando João Batista Moraes de Andrade.

Subprocurador-Geral Paulo Soares Bugarin.

PRESTAÇÃO DE CONTAS. SECRETARIA EXECUTIVA DO ENTÃO MINISTÉRIO DA CULTURA. EXERCÍCIO DE 2017. CONTAS REGULARES, COM RESSALVA, PARA QUATRO GESTORES. CONTAS REGULARES PARA OS DEMAIS RESPONSÁVEIS. CIÊNCIA PREVENTIVA E CORRETIVA. COMUNICAÇÃO.

PRESTAÇÃO DE CONTAS (PC)

Secretaria de Controle Externo da Educação, da Cultura e do Desporto (SecexEducação).

Trata-se de prestação de contas ordinária dos gestores da Secretaria-Executiva do então Ministério da Cultura para o exercício de 2017, consolidando as informações sobre a gestão das respectivas unidades e do Fundo Nacional de Cultura (FNC) .
2.	Como visto, à Peça 17, a SecexTrabalho teria inicialmente encaminhado a sua proposta no sentido de julgar regulares, com ressalva, as contas de Felipe Caldeira Marron da Rocha, João Batista da Silva, João Batista Moraes de Andrade e Mariana Ribas da Silva, dando-lhes a quitação, sem prejuízo de julgar regulares as contas dos demais responsáveis, dando-lhes a quitação plena, com o cogitado envio das iniciais recomendações e determinações; tendo o MPTCU anuído à aludida proposta da unidade técnica (Peça 19) .
3.	No entanto, em atendimento ao despacho acostado à Peça 20, a unidade técnica promoveu as audiências dos correspondentes responsáveis em face das falhas na implementação da Recomendação n.º 158.406 da Secretaria Federal de Controle Interno (SFC) com vistas a buscar o ressarcimento do erário em razão de indevidos pagamentos feitos pelos supostos serviços de limpeza, asseio e conservação no bojo do Contrato n° 34/2009, além das falhas no Pregão Eletrônico n.º 15/2017 e das falhas na implementação das Recomendações 162.402 e 91.721 emitidas pela SFC com vistas a buscar o ressarcimento do erário diante, respectivamente, dos dispêndios realizados no âmbito do Pronac n.º 9-3843 (4ª, 5ª e 6ª Mostra de Cinema e Direitos Humanos na América Latina, entre 2009 e 2011) , sem a correspondente previsão no plano de trabalho, e dos dispêndios efetuados em itens de serviço não prestados no âmbito do Contrato n.º 13/2012 celebrado entre a Cinemateca Brasileira e a Calvitec Engenharia e Comércio Ltda. para a prestação dos serviços em manutenção e conservação de imóveis, não tendo sido promovido o adequado cumprimento do item 9.6.3 do Acórdão 3232/2017-TCU-Segunda Câmara no sentido do envio dos relatórios semestrais sobre a evolução do passivo na análise das prestações de contas dos ajustes.
4.	De todo modo, após a análise final do feito, a SecexEducação sugeriu a irregularidade para as contas de João Batista Moraes de Andrade e Mariana Ribas da Silva em face do descumprimento do item 9.6.3 do Acórdão 3232/2017-TCU-Segunda Câmara, sem prejuízo da regularidade, com ressalva, para as contas de Felipe Caldeira Marron da Rocha e João Batista da Silva e da regularidade para as contas dos demais responsáveis, autorizando a solicitação de João Batista Moraes de Andrade para a produção de sustentação oral no julgamento do feito, além de promover o envio de ciência preventiva e corretiva sobre a falha pela pendência na conclusão da apuração das falhas, com as responsabilidades, em face dos indevidos pagamentos no âmbito do Contrato n.º 34/2009.
5.	O Parquet especial anuiu parcialmente, contudo, à referida proposta, tendo sugerido, desse modo, a regularidade, com ressalva, para as contas de Felipe Caldeira Marron da Rocha, João Batista da Silva, João Batista Moraes de Andrade e Mariana Ribas da Silva, dando-lhes a eventual quitação, sem prejuízo da regularidade para as contas dos demais responsáveis, dando-lhes a plena quitação.
6.	O TCU pode incorporar o parecer da unidade técnica, com os ajustes sugeridos pelo MPTCU, a estas razões de decidir.
7.	Eis que a diretora da SecexEducação teria informado que o eventual ressarcimento do erário pelos indevidos pagamentos à Gestor Serviços Empresariais Ltda. em face dos itens de serviço em limpeza, asseio e conservação no bojo do Contrato n.º 34/2009 teria sido objeto de monitoramento no âmbito do TC Processo 002.514/2018-4 e a 2ª Câmara do TCU teria ali proferido o Acórdão 11.720/2019 no sentido de promover o apensamento do aludido processo de monitoramento ao TC Processo 031.409/2015-6, tratando da prestação de contas ordinária dos gestores do então Ministério da Cultura para o exercício de 2014, sem prejuízo de autuar o eventual processo apartado de tomada de contas especial para realizar a citação dos responsáveis pela ocorrência do eventual dano ao erário.
8. 	Por esse prisma, a diretora da unidade técnica teria anotado que as irregularidades concernentes ao Contrato n.º 34/2009 (Recomendação n.º 158.406) já seriam adequadamente tratadas no bojo do TC Processo 002.514/2018-4 e da TCE decorrente do Acórdão 11720/2019-TCU-Segunda Câmara, restando adequada, por outro lado, a manifestação do Parquet especial no sentido de o eventual descumprimento do acórdão decorrer da proximidade ao final período de gestão dos responsáveis.
9.	O TCU pode promover no presente momento, então, o suscitado envio da ciência preventiva e corretiva para que a Secult resolva a pendência na conclusão da apuração das falhas, com as responsabilidades, em face dos indevidos pagamentos no âmbito do Contrato n.º 34/2009 celebrado com a Gestor Serviços Empresariais Ltda., sem prejuízo de alertar a Secult para a eventual necessidade de instauração do consequente processo de tomada de contas especial, sob pena de responsabilidade solidária dos correspondentes gestores públicos, diante das irregularidades com o dano ao erário.
10.	Importante destacar, enfim, que não mais subsistiria a inicial necessidade do cogitado envio de recomendações e determinações, pois a continuidade da verificação sobre a implementação das medidas para equacionar o passivo processual ocorrerá no âmbito do TC Processo 008.379-2017-3, com o cumprimento das determinações proferidas pelo Acórdão 3232/2017-TCU-Segunda Câmara, além do Acórdão 12157/2018-TCU-Segunda Câmara e do Acórdão 2451/2019-TCU-Segunda Câmara, tendo a unidade técnica passado a propor a exclusão dessas recomendações e determinações (Peça 17, p. 21-22) .
11.	Diante, portanto, dos elementos de convicção até aqui obtidos no presente processo, o TCU pode julgar regulares, com ressalva, as contas de Felipe Caldeira Marron da Rocha, João Batista da Silva, João Batista Moraes de Andrade e Mariana Ribas da Silva, dando-lhes a eventual quitação, sem prejuízo da regularidade para as contas dos demais responsáveis, dando-lhes a plena quitação, além de promover o anunciado envio da ciência preventiva e corretiva.
Ante o exposto, voto pela prolação do Acórdão ora submetido a este Colegiado.
TCU, Sala das Sessões, em 5 de julho de 2022.
Ministro-Substituto ANDRÉ LUÍS DE CARVALHO 
Relator